---
# Só mude aqui!!!!
author: "Otávio Augusto dos Reis Neiva e Gregório Grazziotti de Carvalho"
title: "Relatório de Aula Prática 04 - Visualização Gráfica de Dados em Engenharia Civil"
bibliography: referencias.bib
# A partir daqui nao faca alteracoes!!!!!
link-citations: true
csl: associacao-brasileira-de-normas-tecnicas-ipea.csl
subtitle: "<a href='https://bendeivide.github.io/courses/epaec/' target='_blank'>Estatística e Probabilidade</a> </br> <a href='https://bendeivide.github.io' target='_blank'>Prof. Ben Dêivide (DEFIM/CAP/UFSJ)</a>"
include-before-body: header.html
date: now
date-format: "28/09/2026, 18:00"
lang: pt-BR
format:
  html:
    toc: true
    number-sections: true
    theme: bootstrap
    #css: styles.css
    code-fold: true
    code-tools: true
execute:
  echo: true
  warning: false
  message: false
---

```{r setup, include=FALSE}
library(ggplot2)
library(dplyr)
library(plotly)
library(highcharter)
library(leaflet)
library(scales)

# Leitura da base de dados de obras de Engenharia Civil
dados <- read.csv("dados_engenharia_civil.csv", header = TRUE, sep = ",",
                   dec = ".", encoding = "UTF-8-BOM")
```

## 📌 Introdução

A comunicação visual de resultados é uma competência tão importante quanto o cálculo em si na prática da Engenharia Civil. Um relatório técnico bem fundamentado, mas apresentado apenas em tabelas numéricas, dificilmente sensibiliza clientes, gestores e equipes multidisciplinares da mesma forma que um gráfico bem construído, que sintetiza um grande volume de dados em uma leitura imediata.

Neste relatório, assume-se o papel de um engenheiro responsável pela análise gráfica do controle tecnológico de uma empresa que executa obras em diferentes regiões do Brasil. A partir de uma base de dados com 300 obras — contemplando tipo, região, área construída, custo total, prazo, resistência do concreto, consumo de cimento, índice de falhas, satisfação do cliente e adoção de práticas sustentáveis —, exploram-se os principais sistemas gráficos da linguagem R:

- **Base R**: funções gráficas nativas (`plot()`, `hist()`, `boxplot()`, `barplot()`), simples e sem dependência de pacotes externos;
- **ggplot2**: implementação da *Grammar of Graphics*, que permite construir gráficos por camadas (dados + `aes()` + `geom_*()` + facetas + temas);
- **plotly**: camada de interatividade sobre gráficos estáticos (tooltips, zoom, hover);
- **highcharter**: gráficos interativos avançados, com temas, animações e múltiplas séries;
- **leaflet**: mapas interativos para representação geográfica dos dados.

O objetivo não é apenas produzir gráficos, mas escolher — e justificar — o sistema gráfico e a geometria mais adequados a cada pergunta, interpretando os resultados à luz do contexto profissional da Engenharia Civil.

## 🎯 Objetivos

### Objetivo geral

Desenvolver a capacidade de explorar, visualizar e comunicar dados de uma situação prática da Engenharia Civil, utilizando os principais sistemas gráficos da linguagem R (Base R, ggplot2, plotly, highcharter e leaflet) para subsidiar decisões técnicas e gerenciais.

### Objetivos específicos

- Conhecer a estrutura da base de dados de 300 obras, verificando dimensões, tipos de variáveis e qualidade dos dados (valores ausentes e discrepantes);
- Construir gráficos de dispersão, histograma, boxplot e barras utilizando o Base R, com personalização de título, eixos, cores e símbolos;
- Reconstruir e ampliar essas análises com a gramática de gráficos do ggplot2, empregando mapeamentos estéticos, camadas, facetas, escalas e temas;
- Converter gráficos estáticos em interativos com plotly e construir gráficos interativos diretamente com `plot_ly()`;
- Explorar recursos avançados de interatividade com highcharter (temas, tooltips, zoom, múltiplas séries);
- Construir mapas interativos com leaflet, incluindo marcadores, popups e círculos de destaque;
- Responder a questões próximas da prática profissional, comparando grupos de obras e investigando relações entre variáveis técnicas;
- Consolidar, no desafio final, um painel gráfico integrado que comunique o perfil das obras a um público técnico e gerencial.

## 📚 Fundamentação Teórica

### Sistemas Gráficos na Linguagem R

A linguagem R oferece diferentes paradigmas para a construção de gráficos, cada um mais adequado a um propósito específico [@Rbasico2022]:

| Sistema | Uso principal | Vantagem |
|---|---|---|
| **Base R** | Gráficos rápidos e didáticos | Simplicidade, sem dependência de pacotes |
| **ggplot2** | Gráficos estáticos com gramática de gráficos | Flexibilidade, camadas, facetas, temas |
| **plotly** | Interatividade a partir de gráficos ggplot | Tooltips, zoom, hover |
| **highcharter** | Gráficos interativos avançados | Temas, animações, exportação, múltiplas séries |
| **leaflet** | Mapas interativos | Marcadores, popups, camadas geográficas |

### A Gramática de Gráficos do ggplot2

O pacote `ggplot2` [@wickham2016ggplot2] implementa a *Grammar of Graphics*, segundo a qual todo gráfico pode ser decomposto em componentes combináveis:

$$
\text{GRÁFICO} = \text{DADOS} + \text{MAPEAMENTOS} + \text{GEOMETRIAS} + \text{CAMADAS} + \text{ESCALAS} + \text{FACETAS} + \text{COORDENADAS} + \text{TEMA}
$$

Diferentemente do Base R — em que cada tipo de gráfico corresponde a uma função isolada (`plot()`, `hist()`, `boxplot()`) —, o ggplot2 permite construir o gráfico progressivamente, adicionando camadas com o operador `+`. A função `aes()` (*aesthetic mappings*) estabelece a relação entre variáveis dos dados e características visuais (posição, cor, tamanho, forma), distinguindo-se do **mapeamento** (a estética depende de uma variável) da simples **configuração** (a estética é fixa, ex.: `color = "blue"`).

### Interatividade: plotly e highcharter

O pacote `plotly` [@sievert2020plotly] permite converter qualquer gráfico ggplot2 em um objeto interativo por meio de `ggplotly()`, ou construir gráficos interativos diretamente com `plot_ly()`. Já o `highcharter` [@kunst2022highcharter] é uma interface R para a biblioteca JavaScript Highcharts, oferecendo recursos avançados de customização (temas, tooltips personalizados, zoom, múltiplas séries) especialmente úteis em painéis executivos.

### Mapas Interativos: leaflet

O pacote `leaflet` [@cheng2023leaflet] fornece uma interface para a biblioteca JavaScript Leaflet, permitindo a construção de mapas em camadas: mapa base (ruas ou satélite), marcadores (pontos), polígonos (regiões), linhas (trajetos) e popups (informações). É a ferramenta natural para representar a distribuição geográfica de obras, sondagens ou empreendimentos de Engenharia Civil.

### Boxplot, Histograma e Correlação

O **boxplot** representa a distribuição de uma variável por meio dos quartis ($Q_1$, mediana, $Q_3$), da amplitude interquartil ($IQR = Q_3 - Q_1$) e dos limites de detecção de *outliers* ($Q_1 - 1{,}5 \cdot IQR$ e $Q_3 + 1{,}5 \cdot IQR$). O **histograma** representa a distribuição de frequências de uma variável contínua agrupada em classes, permitindo avaliar simetria e presença de valores discrepantes [@batista2024epaec]. O **coeficiente de correlação de Pearson** ($r$), por sua vez, quantifica o grau de associação linear entre duas variáveis quantitativas, variando de $-1$ (associação negativa perfeita) a $+1$ (associação positiva perfeita), sendo $r \approx 0$ indicativo de ausência de associação linear.

## ⚙️ Metodologia

### Infraestrutura Computacional

O desenvolvimento deste relatório foi realizado em ambiente R (versão 4.4+), com o auxílio do RStudio IDE e editoração via Quarto (`.qmd`), utilizando os pacotes `ggplot2`, `dplyr`, `plotly`, `highcharter`, `leaflet` e `scales`. Sempre que possível, utilizou-se o operador `|>` (*pipe* nativo do R) para encadear as etapas de transformação dos dados com `dplyr` antes da etapa de visualização, seguindo o fluxo:

```r
dados |>
  group_by(variavel_categorica) |>
  summarise(media = mean(variavel_numerica)) |>
  ggplot(aes(x = variavel_categorica, y = media)) +
  geom_col()
```

### Caracterização da Base de Dados (`dados_engenharia_civil.csv`)

A base contempla informações de 300 obras de Engenharia Civil executadas em diferentes regiões do Brasil, contendo 11 variáveis operacionais:

```{r quadro-variaveis, echo=FALSE}
quadro_dados <- data.frame(
  Variavel = c("id_obra", "tipo_obra", "regiao", "area_construida", "custo_total",
               "prazo_meses", "resistencia_mpa", "consumo_cimento", "indice_falhas",
               "satisfacao", "sustentavel"),
  Descricao = c("Identificador da obra", "Residencial, Comercial, Industrial ou Infraestrutura",
                "Região do Brasil", "Área construída, em m²", "Custo total da obra, em R$",
                "Duração da obra, em meses", "Resistência à compressão do concreto, em MPa",
                "Consumo de cimento, em kg/m³", "Número de falhas registradas",
                "Satisfação do cliente (0 a 10)", "Uso de práticas sustentáveis (Sim/Não)"),
  Classificacao = c("Identificador", "Qualitativa Nominal", "Qualitativa Nominal",
                     "Quantitativa Contínua", "Quantitativa Contínua", "Quantitativa Discreta",
                     "Quantitativa Contínua", "Quantitativa Contínua", "Quantitativa Discreta",
                     "Quantitativa Discreta/Contínua", "Qualitativa Nominal")
)

knitr::kable(quadro_dados, align = "c",
             caption = "Quadro 4.1: Mapeamento e caracterização funcional das variáveis da base de obras.")
```

