---
# Só mude aqui!!!!
author: "Otávio Augusto dos Reis Neiva e Gregório Grazziotti de Carvalho"
title: "Relatório de Aula Prática 05 - Distribuições Especiais de Probabilidade Aplicadas à Engenharia Civil"
bibliography: referencias.bib
# A partir daqui nao faca alteracoes!!!!!
link-citations: true
csl: associacao-brasileira-de-normas-tecnicas-ipea.csl
subtitle: "<a href='https://bendeivide.github.io/courses/epaec/' target='_blank'>Estatística e Probabilidade</a> </br> <a href='https://bendeivide.github.io' target='_blank'>Prof. Ben Dêivide (DEFIM/CAP/UFSJ)</a>"
include-before-body: header.html
date: now
lang: pt-BR
format:
  html:
    toc: true
    number-sections: true
    theme: bootstrap
    #css: styles.css
    code-fold: true
    code-tools: true
execute:
  echo: true
  warning: false
  message: false
---

```{r setup, include=FALSE}
library(scales)
```

```{=html}
<style>
/* O Quarto aplica automaticamente a classe .quarto-appendix-heading ao título
   da seção de Referências geradas via citeproc, forçando font-size: 1em
   (tamanho de texto normal) — o que faz esse título ficar visivelmente menor
   que os demais títulos de seção (##). Este bloco restaura o mesmo estilo
   dos demais títulos h2 do relatório. */
.quarto-appendix-heading {
  font-size: 1.65rem !important;
  font-weight: 600 !important;
  opacity: 1 !important;
  border-bottom: 1px solid rgb(221.7, 222.3, 222.9) !important;
  padding-bottom: .5rem !important;
  margin-top: 2rem !important;
  margin-bottom: 1rem !important;
  line-height: 1.2 !important;
}
</style>
```

## 📌 Introdução

A construção de uma Pequena Central Hidrelétrica (PCH) reúne, desde a fase de projeto até a operação, uma série de fenômenos que só podem ser descritos de forma adequada por meio de variáveis aleatórias: a resistência do concreto varia de peça para peça, estacas pré-moldadas apresentam defeitos de fabricação em proporção incerta, fissuras surgem ao longo da extensão de um túnel de forma aparentemente imprevisível, equipamentos falham após um tempo de operação que não é possível prever com exatidão, o solo de fundação não tem capacidade de suporte uniforme, e a precipitação pluviométrica varia dia após dia. Em todos esses casos, a engenharia não dispõe de um valor único e determinístico para tomar decisões — dispõe, sim, de uma distribuição de probabilidades que descreve o comportamento esperado do fenômeno e permite quantificar riscos.

Neste relatório, assume-se o papel da equipe de engenharia e estatística responsável por apoiar tecnicamente o projeto de uma PCH, modelando seis fenômenos distintos por meio de distribuições especiais de probabilidade — Normal, Binomial, Poisson, Exponencial, Weibull e Gama — e validando os resultados teóricos por meio de simulação de Monte Carlo na linguagem R. O objetivo não é apenas calcular probabilidades, médias e quantis, mas interpretar cada resultado à luz das decisões técnicas, de qualidade, de segurança e de planejamento que uma obra desse porte exige.

## 🎯 Objetivos

### Objetivo geral

Aplicar os conceitos teóricos das distribuições de variáveis aleatórias discretas e contínuas à resolução de problemas reais de engenharia civil, utilizando a linguagem R como ferramenta de cálculo, simulação e visualização.

### Objetivos específicos

- Identificar a distribuição de probabilidade adequada para cada fenômeno estudado no contexto da construção de uma PCH;
- Calcular probabilidades, valores esperados, variâncias e quantis teóricos a partir dos parâmetros de cada distribuição;
- Utilizar as funções do R associadas a cada família de distribuições (`dnorm`, `pnorm`, `qnorm`, `rnorm`, `dbinom`, `pbinom`, `rbinom`, `dpois`, `ppois`, `rpois`, `dexp`, `pexp`, `qexp`, `rexp`, `dweibull`, `pweibull`, `qweibull`, `dgamma`, `pgamma`, `qgamma`, `rgamma`);
- Realizar simulações de Monte Carlo para validar, por meio de frequências empíricas, os resultados obtidos analiticamente;
- Interpretar os resultados estatísticos no contexto de decisões técnicas de controle de qualidade, confiabilidade, segurança geotécnica e planejamento hidrológico.

## 📚 Fundamentação Teórica

### Variáveis Aleatórias Contínuas: a Distribuição Normal

A distribuição Normal, com parâmetros média $\mu$ e desvio padrão $\sigma$, é o modelo probabilístico mais utilizado para descrever grandezas contínuas sujeitas a múltiplas fontes de variação independentes — como é o caso da resistência à compressão do concreto, resultado da interação entre traço, cura, compactação e condições de ensaio [@bussab2017estatistica]. Sua função de densidade é

$$
f(x) = \frac{1}{\sigma\sqrt{2\pi}} \, e^{-\frac{(x-\mu)^2}{2\sigma^2}}.
$$

Quando se trabalha com a média de $n$ amostras dessa população, o Teorema Central do Limite garante que $\bar{X} \sim N\!\left(\mu, \ \sigma/\sqrt{n}\right)$, propriedade que permite avaliar o risco de um lote inteiro — e não apenas de uma amostra isolada — apresentar desempenho abaixo do especificado.

### Variáveis Aleatórias Discretas: Binomial e Poisson

A distribuição Binomial modela o número de "sucessos" (neste relatório, itens defeituosos) em um número fixo $n$ de ensaios independentes, cada um com probabilidade $p$ de sucesso:

$$
P(X=k) = \binom{n}{k} p^k (1-p)^{n-k}, \quad E[X]=np, \quad \text{Var}(X)=np(1-p).
$$

Já a distribuição de Poisson descreve a contagem de ocorrências raras e independentes ao longo de um intervalo contínuo (tempo, comprimento, área) com taxa média $\lambda$ constante — como o número de fissuras por quilômetro de um túnel [@montgomery2021estatistica]:

$$
P(X=k) = \frac{e^{-\lambda}\lambda^k}{k!}, \quad E[X]=\text{Var}(X)=\lambda.
$$

### Confiabilidade: Exponencial e Weibull

A distribuição Exponencial, com taxa $\beta = 1/\text{média}$, é o modelo clássico de tempo até a falha de componentes que não acumulam desgaste — sua propriedade mais notável é a **falta de memória**: $P(X>s+t \mid X>s)=P(X>t)$, ou seja, um equipamento que já funcionou por um tempo $s$ tem, a partir daquele instante, a mesma probabilidade de sobreviver mais $t$ horas que um equipamento novo. A distribuição Weibull generaliza esse modelo por meio de um parâmetro de forma $k$ e um parâmetro de escala $\lambda$, permitindo representar tanto taxas de falha crescentes ($k>1$, desgaste) quanto decrescentes ($k<1$), o que a torna adequada também para descrever grandezas geotécnicas como a capacidade de suporte do solo:

$$
f(x) = \frac{k}{\lambda}\left(\frac{x}{\lambda}\right)^{k-1} e^{-(x/\lambda)^k}, \quad x \geq 0.
$$

### Fenômenos Ambientais: a Distribuição Gama

A distribuição Gama, com parâmetros de forma $\alpha$ e taxa $\beta$, é amplamente utilizada para modelar grandezas contínuas positivas e assimétricas à direita, como volumes de precipitação diária — fenômeno em que a maioria dos dias apresenta chuva fraca ou moderada, mas eventos extremos de alta magnitude, embora raros, precisam ser corretamente dimensionados em projetos hidráulicos.

### Simulação de Monte Carlo

A simulação de Monte Carlo consiste em gerar um grande número de observações pseudoaleatórias a partir do modelo probabilístico assumido e comparar as frequências empíricas resultantes com as probabilidades teóricas. Quando as duas convergem, reforça-se a confiança tanto no modelo adotado quanto na correção dos cálculos analíticos [@rcoreteam2024].

## ⚙️ Metodologia

Todas as análises deste relatório foram realizadas em ambiente R (versão 4.4+), via RStudio e Quarto (`.qmd`). Para cada um dos seis fenômenos estudados, o fluxo de trabalho seguiu três etapas: (i) identificação da distribuição de probabilidade adequada e de seus parâmetros, a partir da descrição do fenômeno; (ii) cálculo analítico de probabilidades, valores esperados, variâncias e quantis, utilizando as famílias de funções `d-`, `p-` e `q-` do R (densidade/massa, função de distribuição acumulada e quantil, respectivamente); e (iii) simulação de Monte Carlo, utilizando as funções `r-` de geração pseudoaleatória, sempre fixando a semente com `set.seed(123)` para garantir a reprodutibilidade dos resultados. As frequências relativas simuladas foram comparadas aos valores teóricos para validar os modelos adotados, e todos os resultados numéricos apresentados no texto foram obtidos diretamente dos objetos calculados nos blocos de código R, e não digitados manualmente, de modo a garantir consistência entre texto e cálculo.

## 🔍 Resultados e Discussão

### Controle de Qualidade do Concreto: a Variabilidade da Resistência à Compressão

A resistência à compressão do concreto ($X$) é modelada como $X \sim N(35, 4)$ MPa — média de 35 MPa, compatível com um concreto estrutural usual, e desvio padrão de 4 MPa, refletindo a variabilidade natural de traço, cura e execução em obra.

```{r normal-concreto}
mu_concreto <- 35
sd_concreto <- 4

# a) P(X < 30)
p1a <- pnorm(30, mean = mu_concreto, sd = sd_concreto)

# b) P(32 < X < 38)
p1b <- pnorm(38, mean = mu_concreto, sd = sd_concreto) -
  pnorm(32, mean = mu_concreto, sd = sd_concreto)

# c) Percentil 5 (valor abaixo do qual ficam apenas 5% das amostras)
p1c <- qnorm(0.05, mean = mu_concreto, sd = sd_concreto)

# d) Distribuição da média de 10 amostras: X_barra ~ N(mu, sd/sqrt(n))
n_amostras <- 10
erro_padrao <- sd_concreto / sqrt(n_amostras)
p1d <- pnorm(33, mean = mu_concreto, sd = erro_padrao)

data.frame(
  Grandeza = c("P(X < 30 MPa)", "P(32 < X < 38 MPa)", "Percentil 5%", "P(média de 10 < 33 MPa)"),
  Valor = c(percent(p1a, 0.01), percent(p1b, 0.01), paste0(round(p1c, 2), " MPa"), percent(p1d, 0.01))
)
```

A probabilidade de uma amostra isolada apresentar resistência inferior a 30 MPa é de `r percent(p1a, 0.01)`, um valor que, embora não seja desprezível, está longe de indicar um problema sistemático — é exatamente o tipo de ocorrência esperada em uma distribuição com desvio padrão de 4 MPa. Já a probabilidade de a resistência estar na faixa intermediária de 32 a 38 MPa, de `r percent(p1b, 0.01)`, mostra que a maior parte da produção se concentra próxima da média especificada, como seria desejável em um processo de controle de qualidade sob controle estatístico. O percentil de 5% (`r round(p1c,2)` MPa) fornece um limite inferior de referência prático: valores de resistência abaixo dele devem ser tratados como exceção e investigados, não como variação normal do processo.

O resultado mais relevante do ponto de vista gerencial, no entanto, é o item (d): ao considerar a **média de um lote de 10 amostras**, em vez de uma amostra isolada, a probabilidade de essa média ficar abaixo de 33 MPa cai para apenas `r percent(p1d, 0.01)` — bem inferior à probabilidade de uma única amostra ficar abaixo do mesmo valor. Essa diferença ilustra, na prática, por que critérios de aceitação de concreto costumam se basear na média de várias amostras e não em um único corpo de prova: a variabilidade da média de um lote é sempre menor do que a variabilidade de uma observação individual, reduzindo o risco de rejeitar (ou aceitar) um lote com base em um resultado atípico isolado.

```{r normal-simulacao}
#| fig-cap: "Histograma de 1.000 valores simulados de resistência à compressão e curva de densidade teórica N(35, 4)."
set.seed(123)
x_concreto <- rnorm(1000, mean = mu_concreto, sd = sd_concreto)

hist(x_concreto, breaks = 25, freq = FALSE, col = "lightsteelblue",
     main = "Resistência à Compressão do Concreto: Simulado x Teórico",
     xlab = "Resistência (MPa)", ylab = "Densidade")
curve(dnorm(x, mean = mu_concreto, sd = sd_concreto), add = TRUE, col = "firebrick", lwd = 2)
```

O histograma de 1.000 valores simulados acompanha de perto a curva de densidade teórica sobreposta, confirmando visualmente que o modelo Normal com média 35 MPa e desvio padrão 4 MPa representa adequadamente a variabilidade da resistência do concreto nessa obra.

### 📊  Análise de Dados

```{r}
distancia <- c(10.2, 9.8, 10.5, 10.1, 9.9, 10.3)
distancia
```

## 🧠 Considerações finais

Apresente uma síntese dos principais pontos observados no experimento.

- Retome o objetivo da prática e indique se ele foi alcançado.
- Destaque os principais aprendizados obtidos.
- Comente brevemente sobre a qualidade dos dados coletados.
- Sugira possíveis melhorias no procedimento experimental.

Evite repetir apenas os resultados; foque nas **conclusões e reflexões** sobre a prática realizada.

## Aprenda Quarto

Acesse [Quarto](https://quarto.org/).

## 📖 Referências