---
# Só mude aqui!!!!
author: "Otávio Augusto dos Reis Neiva e Gregório Grazziotti Carvalho"
title: "Relatório de Aula Prática 01 - Introdução ao R e Estatistica Descritiva "
bibliography: referencias.bib
# A partir daqui nao faca alteracoes!!!!!
link-citations: true
csl: associacao-brasileira-de-normas-tecnicas-ipea.csl
subtitle: "<a href='https://bendeivide.github.io/courses/epaec/' target='_blank'>Estatística e Probabilidade</a> </br> <a href='https://bendeivide.github.io' target='_blank'>Prof. Ben Dêivide (DEFIM/CAP/UFSJ)</a>"
include-before-body: header.html
date: now
date-format: "24/08/2026, 18:00"
lang: pt-BR
format:
  html:
    toc: true
    number-sections: true
    theme: bootstrap
    #css: styles.css
    code-fold: true
    code-tools: true
execute:
  echo: true
  warning: false
  message: false
---

```{r setup, include=FALSE}
library(leem)
library(car)
library(e1071)

df_spt     <- read.csv("sondagens_spt_5m.csv", header = TRUE, sep = ",", dec = ".", encoding = "UTF-8-BOM")
dados_nspt <- df_spt$nspt
obj_leem   <- leem::new_leem(dados_nspt, variable = "discrete")
```

## 📌 Introdução ao Curso R Básico

Esta introdução sintetiza a trajetória do curso R Básico, ministrado pelo Professor Ben Dêivide. A proposta pedagógica das video aulas orienta-se pelo ensino dos fundamentos da linguagem R, estabelecendo uma transição gradual da filosofia do programa à construção de rotinas analíticas aplicadas. A teoria exposta em aula é alinhada à literatura de referência para garantir fundamentação teórica e aplicação prática.

### Estrutura do Curso e Progressão Temática

O conteúdo das video aulas articula-se de forma sequencial ao longo de seis blocos principais:

**● Ambiente e Configuração Inicial:** 

> Apresentação da linguagem R, do ambiente RStudio/Posit e do ecossistema CRAN, abordando a gestão de pacotes, manipulação do espaço de trabalho e uso da documentação nativa.

**●	Lógica de Objetos e Funções** 

> Exploração do princípio fundamental de que tudo no R é um objeto e todas as ações decorrem de chamadas de funções. O bloco aborda o uso do operador de atribuição, o comportamento dos argumentos funcionais e as ferramentas de inspeção estrutural.



## 🎯 Objetivos

### Objetivo geral

Descrever o objetivo principal da prática.

### Objetivos específicos

- Coletar dados experimentais  
- Aplicar estatística descritiva  
- Construir gráficos  
- Interpretar resultados  

---

## 📚  Fundamentação Teórica

Apresente os conceitos principais:

- Média
- Variância
- Desvio padrão
- Amostragem

$$
\bar{x} = \frac{1}{n}\sum_{i=1}^{n} x_i
$$

---

## ⚙️ Metodologia

::: {.callout-note}
Descreva como o experimento foi realizado.
:::

- Materiais utilizados  
- Procedimento  
- Número de repetições  

---

## 🔍 Resultados e Discussão

Apresente e interprete os resultados obtidos a partir dos dados coletados.

- Descreva os principais resultados numéricos (média, variabilidade, etc.).
- Comente o comportamento dos dados observados nos gráficos.
- Indique se há presença de valores discrepantes (outliers).
- Avalie se os dados apresentam simetria ou tendência.

Em seguida, discuta os resultados à luz dos conceitos teóricos:

- Os resultados estão de acordo com o esperado?
- Há grande variabilidade? O que isso significa no contexto do experimento?
- Quais fatores podem ter influenciado os resultados?
- Existem possíveis fontes de erro experimental?

Procure não apenas descrever, mas **interpretar os dados**.

### 💬 Exemplo de como citar uma referência bibliográfica

Depois de inserido as informaçõe no arquivo **referencias.bib**, use:

- Segundo @Rbasico2022
- Tudo é um objeto em R [@Rbasico2022]

### 📊  Análise de Dados

```{r}
distancia <- c(10.2, 9.8, 10.5, 10.1, 9.9, 10.3)
distancia
```

## 🧠 Considerações finais

Apresente uma síntese dos principais pontos observados no experimento.

- Retome o objetivo da prática e indique se ele foi alcançado.
- Destaque os principais aprendizados obtidos.
- Comente brevemente sobre a qualidade dos dados coletados.
- Sugira possíveis melhorias no procedimento experimental.

Evite repetir apenas os resultados; foque nas **conclusões e reflexões** sobre a prática realizada.

## Aprenda Quarto

Acesse [Quarto](https://quarto.org/).

## 📖 Referências