---
# Só mude aqui!!!!
author: "Otávio Augusto dos Reis Neiva e Gregório Grazziotti de Carvalho"
title: "Relatório de Aula Prática 01 - Introdução ao R e Estatistica Descritiva "
bibliography: referencias.bib
# A partir daqui nao faca alteracoes!!!!!
link-citations: true
csl: associacao-brasileira-de-normas-tecnicas-ipea.csl
subtitle: "<a href='https://bendeivide.github.io/courses/epaec/' target='_blank'>Estatística e Probabilidade</a> </br> <a href='https://bendeivide.github.io' target='_blank'>Prof. Ben Dêivide (DEFIM/CAP/UFSJ)</a>"
include-before-body: header.html
date: now
date-format: "24/08/2026, 18:00"
lang: pt-BR
format:
  html:
    toc: true
    number-sections: true
    theme: bootstrap
    #css: styles.css
    code-fold: true
    code-tools: true
execute:
  echo: true
  warning: false
  message: false
---

## 📌 Introdução

Na Engenharia Civil contemporânea, a tomada de decisão fundamentada em dados exige o alinhamento entre ferramentas computacionais modernas, métodos estatísticos consolidados e interpretação física dos fenômenos técnicos. O volume crescente de medições em canteiros de obra, ensaios de caracterização mecânica de materiais e monitoramentos geotécnicos torna indispensável a adoção de um ambiente de programação capaz de assegurar reprodutibilidade, automação e precisão analítica.

Nesse contexto, a linguagem de programação R destaca-se como um ecossistema robusto para a computação estatística. O domínio de sua sintaxe e semântica primárias constitui o pilar necessário para a manipulação de matrizes amostrais, permitindo que os preceitos teóricos da estatística descritiva sejam aplicados diretamente à solução de problemas práticos da engenharia.

Este relatório estrutura-se em três etapas encadeadas e complementares:

* **Etapa 1 — Sintaxe e Semântica na Linguagem R:** Apresentação dos conceitos estruturais da linguagem, englobando tipos atômicos de dados, estruturas de armazenamento (vetores, matrizes, data frames e listas), operadores lógicos e aritméticos, estruturas de controle de fluxo e modularização de código, fundamentados no curso R Básico 2024.

* **Etapa 2 — Fundamentação Teórica de Estatística Descritiva:** Revisão sistemática dos conceitos de organização e tabulação de dados, medidas de posição (tendência central) e medidas de dispersão, embasada na literatura do EPAEC. Inclui também o estudo dos momentos estatísticos de ordem superior — Assimetria (Sk) e Curtose (K) —, detalhando a classificação morfológica das distribuições de frequência.

* **Etapa 3 — Estudo de Caso de Engenharia Civil com o Pacote leem:** Organização, tabulação, representação gráfica e cômputo de medidas descritivas de uma base de dados real do contexto da engenharia, utilizando estritamente as funções nativas do pacote leem (Learning Statistics), relacionando os outputs gerados com a teoria algébrica e a prática profissional.

## 🎯 Objetivos

### Objetivo Geral

Desenvolver uma abordagem analítica, computacional e quantitativa integrada para o tratamento, auditoria e interpretação de dados do controle tecnológico na engenharia civil no ambiente Quarto, utilizando a linguagem R como ferramenta central. Busca-se articular a teoria da estatística descritiva, a modelagem computacional reprodutível e a avaliação físico-mecânica de ensaios de materiais, capacitando a tomada de decisão técnica fundamentada em evidências empíricas e critérios normatizados.

### Objetivos Específicos

**Etapa 1 — Domínio Computacional da Sintaxe e Semântica no R Básico:**

* Compreender e manipular os tipos atômicos primários de dados (`numeric`, `integer`, `character` e `logical`), identificando e prevenindo os efeitos da hierarquia de coerção implícita ($\text{logical} \longrightarrow \text{integer} \longrightarrow \text{numeric} \longrightarrow \text{character}$) na integridade de bancos de dados experimentais.

* Estruturar e gerenciar matrizes heterogêneas de armazenamento (`data.frame` e `list`), aplicando indexações vetoriais, operacionais e lógicas para a auditoria, seleção e higienização de registros de campo.

* Construir algoritmos funcionais e estruturas de controle de fluxo (`if/else`, laços de repetição e funções personalizadas com argumentos nomeados) para automatizar rotinas de processamento e verificação de conformidade normatizada.

**Etapa 2 — Fundamentação Teórica e Formulação Algébrica em Estatística Descritiva:**

* Consolidar as formulações matemáticas e o suporte estatístico para o cálculo e interpretação de parâmetros de posição e tendência central (média aritmética $\bar{x}$, mediana $Md$ e moda $Mo$).

* Quantificar a variabilidade operacional através das medidas de dispersão — variância amostral ($s^2$), desvio-padrão ($s$) e Coeficiente de Variação ($CV$) —, estabelecendo a correlação direta entre o percentual do $CV$ e o nível de controle tecnológico e homogeneidade da produção em usinas de concreto.

* Formular e interpretar os momentos estatísticos centrais de ordem superior — o coeficiente de assimetria ($Sk$) e o coeficiente de curtose ($K$) —, avaliando a simetria da distribuição de frequências e o grau de achatamento da curva em comparação ao modelo gaussiano de referência.

**Etapa 3 — Estudo de Caso Prático e Automação com o Pacote `leem`:**

* Implementar as funções do pacote `leem` (*Learning Statistics*) para a construção automatizada de tabelas de distribuição de frequências por intervalos de classe contínuos com base na Regra de Sturges.

* Gerar e interpretar representações gráficas sintéticas de alta fidelidade (histogramas de frequência, polígonos, curvas ogivas e diagramas de caixa *boxplot*), correlacionando o perfil visual das distribuições com a presença de desvios operacionais ou valores discrepantes (*outliers*).

* Sintetizar o diagnóstico estatístico-mecânico do estudo de caso, fornecendo subsídios técnicos para relatórios de controle de qualidade e laudos de aceitação estrutural.

## 📚 Fundamentação Teórica

### 💻 Etapa 1 — Sintaxe e Semântica na Linguagem R

A linguagem de programação R fundamenta-se na manipulação de objetos dentro de um ambiente de memória interativo e orientado a vetores. O entendimento de sua sintaxe e semântica primárias constitui a base necessária para o desenvolvimento de rotinas computacionais reproduzíveis e estruturadas na Engenharia Civil.

#### Conceitos Estruturais, Atribuição e Objetos

Tudo o que existe no R é um **objeto**, e tudo o que ocorre é fruto de uma **chamada de função**. A criação de objetos e a associação de valores na memória de trabalho são realizadas prioritariamente pelo operador de atribuição `<-`. Embora o operador `=` seja sintaticamente aceito em atribuições globais, a convenção padrão da linguagem reserva o `=` para a passagem de argumentos nomeados no interior de funções.

```{r}
#| echo: true
#| code-fold: true
#| code-summary: "Clique para expandir e ver o código R de atribuição de variáveis"

# Atribuição padrão de variáveis na memória de trabalho
resistencia_nominal <- 30.0  # Atribuição recomendada via operador <-
fator_seguranca <- 1.4       # Definição de constante escalar
```

Os nomes de objetos no R são sensíveis à caixa (*case-sensitive*) e devem obrigatoriamente iniciar por letras ou pelo ponto `.`, desde que este não seja imediatamente seguido por um número.

**Tipos Atômicos de Dados e Coerção**

A estrutura mais elementar do R é o vetor atômico. Os elementos que compõem um vetor pertencem a um dos seguintes tipos primários (classes):

* `numeric` / `double`: Números reais com precisão de ponto flutuante (ex.: 28.5, 3.1415).
* `integer`: Números inteiros representados explicitamente com o sufixo `L` (ex.: 28L, 100L).
* `character`: Cadeias de texto delimitadas por aspas duplas (`"..."`) ou simples (`'...'`).
* `logical`: Valores booleanos representados pelas palavras reservadas `TRUE` e `FALSE` (ou `T` e `F`).
* `complex` e `raw`: Números complexos e armazenamento em bytes brutos, de uso especializado.

```{r}
#| echo: true
#| code-fold: true
#| code-summary: "Clique para expandir e ver o código R dos tipos atômicos primários"

# Exemplos de declaração dos tipos atômicos primários
idade <- 28L                 # integer
tensao <- 45.2               # numeric
status <- TRUE               # logical
amostra_id <- "CP-001"       # character
```

**Regra da Coerção Implícita**

Como vetores atômicos aceitam apenas elementos de uma única classe, o R aplica uma hierarquia estrita de coerção implícita quando tipos distintos são combinados no mesmo vetor. A ordem de prevalência para conversão é:

$$
\text{logical} \longrightarrow \text{integer} \longrightarrow \text{numeric} \longrightarrow \text{character}
$$

Se um único elemento do tipo `character` for inserido em um vetor numérico ou lógico, todo o vetor será coagido para a classe `character`. A coerção explícita pode ser forçada pelo usuário com a família de funções `as.*()` (`as.numeric()`, `as.character()`, `as.integer()`).

```{r}
#| echo: true
#| code-fold: true
#| code-summary: "Clique para expandir e ver o código R de coerção implícita e explícita"

# Coerção implícita: a presença da string força a conversão total do vetor para character
vetor_misto <- c(TRUE, 10L, 25.5, "Amostra")
class(vetor_misto)  # Retorna "character"

# Coerção explícita forçada pelo usuário
valores_texto <- c("12.5", "30.0", "42.1")
valores_num <- as.numeric(valores_texto)
```

**Estruturas de Armazenamento de Dados**

A organização dos dados no R varia conforme a dimensão e a homogeneidade das variáveis analisadas:

```{r}
#| echo: true
#| code-fold: true
#| code-summary: "Clique para expandir e ver o código R das estruturas de dados fundamentais"

# 1. Criação do data.frame utilizando estritamente o Base R
tabela_estruturas <- data.frame(
  "Estrutura" = c("Vetor", "Matriz", "Fator", "Data Frame", "Lista"),
  "Dimensões" = c(
    "1D (Unidimensional)",
    "2D (Linhas e Colunas)",
    "1D (Categorias)",
    "2D (Tabela)",
    "1D (Coleção genérica)"
  ),
  "Homogeneidade de Tipos" = c(
    "Homogêneo",
    "Homogêneo",
    "Homogêneo (com níveis)",
    "Heterogêneo entre colunas",
    "Heterogêneo em qualquer nível"
  ),
  "Função de Criação" = c(
    "c()",
    "matrix()",
    "factor()",
    "data.frame()",
    "list()"
  ),
  check.names = FALSE,
  stringsAsFactors = FALSE
)

# 2. Exibição formatada para relatórios Quarto / R Markdown (usando knitr::kable)
knitr::kable(
  tabela_estruturas,
  align = c("c", "c", "c", "c"),
  caption = "Estruturas de Dados Fundamentais na Linguagem R"
)
```

```{r}
#| echo: true
#| code-fold: true
#| code-summary: "Clique para expandir e ver o código R de data.frame e list aplicados à engenharia"

# 1. Criação de um Data Frame (Estrutura retangular fundamental de dados)
ensaios_concreto <- data.frame(
  id_cp = c("CP-01", "CP-02", "CP-03"),
  idade_dias = c(7L, 14L, 28L),
  fck_mpa = c(22.4, 28.1, 34.5),
  conforme = c(TRUE, TRUE, TRUE)
)

# 2. Criação de Lista (Armazena objetos heterogêneos de diferentes tamanhos)
relatorio_tecnico <- list(
  projeto = "Edifício Hangar",
  tabela = ensaios_concreto,
  parametros_calculo = c(1.4, 1.2)
)
```

O `data.frame` representa a estrutura padrão para análise de dados experimentais na Engenharia Civil, pois permite que cada linha corresponda a uma unidade de amostragem (ex.: corpo de prova) e cada coluna represente uma variável de medição diferente (identificador, idade, carga, status).

#### Operadores Aritméticos, Relacionais e Lógicos

A manipulação de valores atômicos e vetoriais apoia-se nos operadores padrão da linguagem R:

```{r}
#| echo: true
#| code-fold: true
#| code-summary: "Clique para expandir e ver o código R dos operadores aritméticos, relacionais e lógicos"

# Operações Aritméticas Vetorizadas
cargas_kn <- c(100, 150, 200)    # Carga aplicada em kN
area_cm2 <- 153.94               # Área transversal do CP Ø10x20 cm
tensao_mpa <- (cargas_kn * 10) / area_cm2 # Cálculo vetorizado direto

# Operadores Relacionais e Lógicos
fck_projeto <- 25.0
aprovados <- tensao_mpa >= fck_projeto & cargas_kn > 100
```

* **Aritméticos:** Adição (`+`), Subtração (`-`), Multiplicação (`*`), Divisão (`/`), Potenciação (`^` ou `**`), Módulo/Resto (`%%`) e Divisão Inteira (`%/%`).
* **Relacionais:** Igual (`==`), Diferente (`!=`), Maior (`>`), Menor (`<`), Maior ou igual (`>=`), Menor ou igual (`<=`).
* **Lógicos:** E lógico vetorial (`&`), OU lógico vetorial (`|`), Negação (`!`), E lógico escalar (`&&`), OU lógico escalar (`||`).

#### Controle de Fluxo e Modularização via Funções

A automação de decisões e procedimentos repetitivos é viabilizada por estruturas condicionais, laços de repetição e funções personalizadas.

```{r}
#| echo: true
#| code-fold: true
#| code-summary: "Clique para expandir e ver o código R de controle de fluxo e funções personalizadas"

# 1. Condicional if / else para verificação de conformidade
fck_medido <- 28.5
fck_especificado <- 30.0

if (fck_medido >= fck_especificado) {
  status_lote <- "Lote Aceito"
} else {
  status_lote <- "Lote Rejeitado / Verificação Estrutural Necessária"
}

# 2. Laço de Repetição (for) para varredura de leituras
leituras_tensao <- c(24.2, 29.8, 31.5, 27.0)
for (i in seq_along(leituras_tensao)) {
  if (leituras_tensao[i] < fck_especificado) {
    print(paste("Aviso: Leitura no índice", i, "abaixo do fck estipulado!"))
  }
}

# 3. Criação de Função Personalizada para cálculo de tensão mecânica
calcular_tensao <- function(carga_kn, diametro_cm = 10) {
  raio_mm <- (diametro_cm * 10) / 2
  area_mm2 <- pi * (raio_mm^2)
  carga_n <- carga_kn * 1000
  tensao_mpa <- carga_n / area_mm2
  return(round(tensao_mpa, 2))
}

# Chamada funcional
calcular_tensao(carga_kn = 250)
```

As funções permitem encapsular sequências operacionais em blocos reusáveis e testáveis, com retorno explícito garantido pela instrução `return()`, favorecendo a manutenção, organização e legibilidade do código no relatório Quarto.

### 📊 Etapa 2 — Fundamentação Teórica de Estatística Descritiva

#### Estatística Descritiva e Análise Exploratória de Dados

A Análise Exploratória de Dados (AED) e a Estatística Descritiva constituem a etapa fundamental de qualquer investigação científica e projeto de engenharia. Seu objetivo central é sintetizar, organizar e descrever as características essenciais de um conjunto de dados sem perder a fidelidade da informação biológica, física ou geométrica subjacente [@EPAEC2024].

Em problemas de engenharia — como na caracterização geotécnica de solos via ensaios $N_{SPT}$ —, os materiais naturais apresentam elevada variabilidade espacial e intrínseca. Portanto, a aplicação rigorosa de conceitos estatísticos permite transformar um conjunto de dados brutos em parâmetros confiáveis para tomada de decisão e projeto.

#### Definições Gerais e o Método Científico

O método científico baseia-se em um ciclo iterativo de observação, formulação de hipóteses, experimentação e inferência. No contexto estatístico, a análise organiza-se em três pilares integrados:

**Estatística Descritiva**

> Conjunto de técnicas voltado para a coleta, organização, sumarização e apresentação visual dos dados obtidos na amostra.

**Teoria das Probabilidades**

> Arcabouço matemático que modela o comportamento de fenômenos aleatórios, quantificando a incerteza intrínseca aos processos observados.

**Estatística Inferencial**

> Conjunto de métodos analíticos que permite induzir propriedades de toda uma população ($N$) a partir da observação de uma parcela representativa denominada amostra ($n$).

Na prática de engenharia, raramente é viável ou econômico ensaiar toda a população (por exemplo, testar todo o maciço de solo de um terreno). Por isso, trabalha-se com amostras ($n$), sendo essencial quantificar o erro amostral e a variabilidade dos dados.

#### Classificação e Natureza das Variáveis

A escolha adequada das técnicas descritivas e dos testes estatísticos depende estritamente da escala de mensuração e da natureza das variáveis analisadas:

**Variáveis Qualitativas (ou Categóricas):** Expressam atributos, qualidades ou categorias não numéricas.

> Nominais: Não possuem ordenação implícita entre as categorias (ex.: tipo de solo: Argila, Silte, Areia; região geográfica).
>
> Ordinais: Apresentam uma hierarquia ou ordenamento natural (ex.: grau de intemperismo: Fraco, Médio, Forte; nível de escolaridade).

**Variáveis Quantitativas (ou Numéricas):** Expressam valores numéricos passíveis de operações matemáticas.

> Discretas: Decorrem de processos de contagem sobre conjuntos enumeráveis, assumindo valores inteiros (ex.: número de golpes $N_{SPT}$; quantidade de trincas em uma viga).
>
> Contínuas: Resultam de processos de mensuração direta em uma escala contínua, podendo assumir qualquer valor em um intervalo real (ex.: profundidade em metros, resistência à compressão em MPa, umidade do solo).

#### Organização Tabular e Agrupamento em Classes

Dados brutos (não organizados) dificultam a identificação de padrões e tendências. Para variáveis contínuas ou discretas com alta amplitude de valores, realiza-se o **agrupamento em classes**, que reduz a dimensão do conjunto de dados em troca de uma perda controlada de detalhamento individual.

##### Algoritmo para Definição dos Intervalos de Classe

Para sistematizar a construção da tabela de frequências sem introduzir subjetividade, emprega-se o seguinte procedimento estruturado:

**Número de Classes ($k$):** Determinado pela Regra da Raiz ou pela Regra de Sturges:

$$
k \approx \sqrt{m} \quad \text{para } m \le 100 \qquad \text{ou} \qquad k \approx 1 + 3{,}3 \cdot \log_{10}(m) \quad \text{para } m > 100
$$

**Amplitude Total ($A_t$):** Diferença entre o maior e o menor valor observado no conjunto de dados brutos:

$$
A_t = \max(X) - \min(X) = X_{(n)} - X_{(1)}
$$

**Amplitude de Classe ($c$):** Largura de cada intervalo, corrigida para evitar que dados pontuais coincidam exatamente com os limites das classes:

$$
c = \frac{A_t}{k - 1} \quad \text{(Amostra)} \qquad \text{ou} \qquad c = \frac{A_t}{k} \quad \text{(População)}
$$

**Limite Inferior da Primeira Classe ($L_{i1}$):** Ajustado para garantir que o menor valor fique centralizado na primeira classe:

$$
L_{i1} = X_{(1)} - \frac{c}{2} \quad \text{(Amostra)} \qquad \text{ou} \qquad L_{i1} = X_{(1)} \quad \text{(População)}
$$

**Ponto Médio da Classe ($X_i$):** Valor representativo do intervalo da i-ésima classe, utilizado no cálculo de médias e variâncias de dados agrupados:

$$
X_i = \frac{L_{ii} + L_{si}}{2}
$$

#### Tipos de Frequência e Representação Gráfica

A distribuição de frequências é representada por:

* **Frequência Absoluta:** Contagem direta de observações na classe: $f_i$.
* **Frequência Relativa:** Proporção de observações em relação ao total: $f_{ri} = f_i / n$.
* **Frequência Percentual:** Percentual do total pertencente à classe: $f_{\%i} = f_{ri} \times 100$.
* **Frequências Acumuladas:** Soma sucessiva das frequências "abaixo de" ou "acima de" determinado limite: $f_{ac\downarrow}$ e $f_{ac\uparrow}$.

**Representação Gráfica:** Enquanto dados discretos são sintetizados por gráficos de barras ou hastes, dados agrupados em classes são visualizados por Histogramas (que indicam a forma da distribuição) e por Ogivas de Frequência Acumulada (cuja interseção entre as curvas descendente e ascendente permite identificar graficamente a Mediana).

#### Medidas de Tendência Central (Posição)

##### Média Aritmética ($\bar{X}$ ou $\mu$)

Representa o centro de gravidade matemático do conjunto de dados. É extremamente útil para modelos analíticos, mas possui a limitação de ser sensível a valores discrepantes (*outliers*).

* **Dados Não Agrupados:**

$$
\mu = \frac{\sum_{i=1}^{N} X_i}{N} \quad \text{(População)} \qquad \text{e} \qquad \bar{X} = \frac{\sum_{i=1}^{n} X_i}{n} \quad \text{(Amostra)}
$$

* **Dados Agrupados em Classes:**

$$
\bar{X} = \frac{\sum_{i=1}^{k} X_i \cdot f_i}{n}
$$

##### Média Aparada

Para mitigar a influência de valores extremos sem descartá-los completamente, calcula-se a média após a remoção de uma porcentagem fixada das menores e maiores observações (ex.: remoção do menor e do maior valor):

$$
\bar{X}_{ap} = \frac{\sum_{i=2}^{n-1} X_{(i)}}{n - 2}
$$

##### Mediana

É a medida de posição correspondente ao quantil de 50%, ou seja, o valor que divide o conjunto de dados ordenados (rol) em duas partes de igual tamanho. A mediana é uma medida robusta, pois não é afetada por *outliers*.

* **Dados Não Agrupados:**

$$
M_d(X) = X_{\left(\frac{n+1}{2}\right)} \quad \text{(para } n \text{ ímpar)} \qquad \text{ou} \qquad M_d(X) = \frac{X_{\left(\frac{n}{2}\right)} + X_{\left(\frac{n}{2}+1\right)}}{2} \quad \text{(para } n \text{ par)}
$$

* **Dados Agrupados em Classes:**

$$
M_d(X) = L_{iMd} + \left( \frac{\frac{n}{2} - f_{ant}}{f_{Md}} \right) \cdot c
$$

onde $L_{iMd}$ é o limite inferior da classe mediana, $f_{ant}$ é a frequência acumulada anterior e $f_{Md}$ é a frequência absoluta da classe mediana.

##### Moda

Representa o valor ou a região de maior densidade de ocorrência (valor mais frequente). Uma distribuição pode ser unimodal, bimodal ou multimodal.

* **Dados Agrupados em Classes (Moda de Czuber):**

$$
M_o(X) = L_{iMo} + \left( \frac{\Delta_1}{\Delta_1 + \Delta_2} \right) \cdot c
$$

onde $\Delta_1 = f_{Mo} - f_{ant}$ e $\Delta_2 = f_{Mo} - f_{post}$.

* **Relação Empírica de Pearson:** Para distribuições moderadamente assimétricas e unimodais, vale a aproximação:

$$
M_o(X) \approx 3 \cdot M_d(X) - 2 \cdot \bar{X}
$$

#### Medidas de Dispersão e Variabilidade

Duas populações podem apresentar a mesma média e, ainda assim, comportarem-se de formas completamente distintas. Em engenharia, a variabilidade representa a incerteza e o risco; portanto, quantificar o grau de dispersão dos dados em torno do centro é fundamental.

##### Amplitude Total

Mede a distância bruta entre os extremos. Embora simples, possui baixa estabilidade por depender unicamente dos dois valores mais vulneráveis a erros de medição.

$$
A_t = X_{(n)} - X_{(1)}
$$

##### Variância ($S^2$ ou $\sigma^2$) e Correção de Bessel

A variância mede o desvio quadrático médio de cada ponto em relação à média. Na estimativa amostral ($S^2$), divide-se por $n-1$ em vez de $n$ (Correção de Bessel). Essa correção é matematicamente necessária porque o uso da média amostral $\bar{X}$ no lugar da verdadeira média populacional $\mu$ consome um grau de liberdade, tornando a divisão por $n$ um estimador viciado (que subestima a variabilidade real).

* **Variância Amostral (Dados Não Agrupados):**

$$
S^2 = \frac{\sum_{i=1}^{n} (X_i - \bar{X})^2}{n - 1} = \frac{\sum_{i=1}^{n} X_i^2 - \frac{(\sum_{i=1}^{n} X_i)^2}{n}}{n - 1}
$$

* **Variância Amostral (Dados Agrupados em Classes):**

$$
S^2 = \frac{\sum_{i=1}^{k} f_i \cdot (X_i - \bar{X})^2}{n - 1}
$$

##### Desvio Padrão ($S$ ou $\sigma$)

Como a variância expressa unidades ao quadrado (ex.: $\text{golpes}^2$), aplica-se a raiz quadrada para retornar à mesma unidade de medida dos dados originais, facilitando a interpretação física:

$$
S = \sqrt{S^2}
$$

##### Coeficiente de Variação (CV)

É uma medida de dispersão relativa e adimensional, expressa em porcentagem. Permite comparar a variabilidade entre variáveis de naturezas distintas ou com escalas de grandezas diferentes (ex.: comparar a variabilidade de $N_{SPT}$ a 5 m com a variabilidade da umidade do solo):

$$
CV = \left( \frac{S}{\bar{X}} \right) \cdot 100\%
$$

##### Erro Padrão da Média

Mede a precisão da estimativa da média amostral em relação ao verdadeiro valor populacional. Pelo Teorema do Limite Central, quanto maior o tamanho da amostra $n$, menor será a incerteza associada à média:

$$
S_{\bar{X}} = \frac{S}{\sqrt{n}}
$$

#### Medidas de Forma: Assimetria e Curtose

Além da posição e da dispersão, a caracterização completa de uma variável exige a análise da geometria da distribuição, avaliando sua simetria e o comportamento de suas caudas em comparação com a Distribuição Normal (Gaussiana).

##### Coeficiente de Assimetria (*Skewness* — $A_s$)

Mede o grau de desvio do conjunto de dados em relação à simetria central. Baseia-se no terceiro momento central ($m_3$):

* Coeficiente Momento ($g_1$):

$$
g_1 = \frac{m_3}{S^3} = \frac{\frac{1}{n} \sum_{i=1}^{n} (X_i - \bar{X})^3}{S^3}
$$

* **Interpretação Geotécnica e Estatística:**

  - $A_s = 0$ ($g_1 = 0$): Simétrica. A média, mediana e moda coincidem ($\bar{X} = Md = Mo$).
  - $A_s > 0$ ($g_1 > 0$): Assimetria Positiva (à direita). A cauda da distribuição se estende para a direita, concentrando a maioria dos valores à esquerda ($\bar{X} > Md > Mo$). Em sondagens, indica predominância de solos menos resistentes com a presença pontual de matacões ou lentes de alta resistência.
  - $A_s < 0$ ($g_1 < 0$): Assimetria Negativa (à esquerda). A cauda se estende para a esquerda ($\bar{X} < Md < Mo$).

##### Coeficiente de Curtose (*Kurtosis* — $K$)

Mede o grau de achatamento da distribuição e a concentração de massa de probabilidade no centro comparada às caudas. Baseia-se no quarto momento central ($m_4$):

* **Excesso de Curtose ($g_2$):**

$$
g_2 = \frac{m_4}{S^4} - 3 = \frac{\frac{1}{n} \sum_{i=1}^{n} (X_i - \bar{X})^4}{S^4} - 3
$$

* **Classificação em Relação à Curva Normal ($g_2 = 0$):**

  - $g_2 = 0$: Mesocúrtica. O pico e as caudas possuem comportamento idêntico ao da distribuição Normal Gaussiana.
  - $g_2 > 0$: Leptocúrtica. Distribuição afunilada no centro, com pico pronunciado e "caudas pesadas" (maior probabilidade de ocorrência de valores extremos).
  - $g_2 < 0$: Platicúrtica. Distribuição mais achatada e dispersa no centro, com caudas leves.

Todos os blocos de código R deste relatório incluem as opções de dobragem (`#| echo: true`, `#| code-fold: true` e `#| code-summary: "..."`), permitindo que sejam expandidos e visualizados na página web interativa do Quarto, e são encerrados estritamente com as três aspas invertidas (\`\`\`).

## ⚙️ Metodologia

### Infraestrutura Computacional e Ecossistema Quarto / R Base

O desenvolvimento e o processamento estatístico-computacional dos dados geotécnicos foram estruturados sobre a linguagem de programação R em sua distribuição nativa R Base, integrada ao ambiente de desenvolvimento RStudio IDE e editorada via *engine* **Quarto** (`.qmd`). O Quarto opera sob a filosofia da *Literate Programming* (Programação Literária), viabilizando a integração harmoniosa entre a fundamentação teórica dissertativa, a notação matemática formal em LaTeX e os blocos de código executável em R Base [@Knuth1984; @R2024].

**Especificação do Ambiente de Execução**

* **Linguagem Computacional:** R Base (Versão 4.4+), utilizando funções nativas de vetorização, manipulação de matrizes e tabelas de dados (`data.frame`).
* **Sistema de Editoração e Renderização:** Quarto Document System, com integração ao compilador `knitr` e ao processador `Pandoc` para geração automatizada de relatórios em formato HTML e PDF.
* **Bibliotecas Especializadas:** Pacote `leem` (*Learning Statistics*) para funções de estatística descritiva educacional e `knitr` para formatação gráfica de tabelas.

### Métodos de Instalação, Carregamento e Operação do Pacote `leem`

O pacote **`leem`** (*Learning Statistics*) constitui um arcabouço computacional desenvolvido para o ensino e a aplicação prática de métodos estatísticos no ambiente R. A biblioteca disponibiliza rotinas para tabulação de frequências, cálculo de momentos centrais de distribuição e geração de representações gráficas pedagógicas.

#### Protocolo de Inicialização e Carregamento de Dependências

A verificação de presença no ambiente local e a ativação das bibliotecas na sessão de trabalho são conduzidas por comandos nativos do R Base:

```{r}
#| echo: true
#| code-fold: true
#| code-summary: "Clique para expandir e ver o código R de verificação e carregamento dos pacotes"
#| warning: false
#| message: false

# Verificação e instalação condicional do pacote leem e knitr no ambiente local
if (!requireNamespace("leem", quietly = TRUE)) {
  install.packages("leem")
}
if (!requireNamespace("knitr", quietly = TRUE)) {
  install.packages("knitr")
}

# Carregamento dos pacotes na sessão ativa do R
library(leem)
library(knitr)
```

**Funcionalidades Chave do Pacote `leem`:**

* `new_leem()`: Converte vetores atômicos numéricos ou categóricos em objetos estruturados da classe `leem`, permitindo a aplicação padronizada de rotinas subsequentes.
* `tabfreq()`: Realiza a construção automatizada de tabelas de distribuição de frequências por intervalos de classe contínuos ou discretos [@leem2024].
* `hist()` e `ogive()`: Gera histogramas de frequência e polígonos de frequência acumulada (ogivas), integrados diretamente às classes tabuladas pelo objeto `leem`.
* `mean()`, `median()`, `mode()` e `medida()`: Realiza a extração direta das medidas de tendência central, dispersão, assimetria (Sk) e curtose (K).

#### Caracterização, Leitura e Preparação da Base de Dados Geotécnica (`sondagens_spt_5m.csv`)

O Estudo de Caso baseia-se na avaliação geotécnica dos índices de resistência à penetração ($N_{SPT}$) provenientes de uma campanha de sondagem à percussão de simples reconhecimento do subsolo. A amostra contempla $n=50$ furos de sondagem (SP-01 a SP-50), padronizados na cota de profundidade de $5{,}0\text{ m}$ em uma camada homogênea de solo classificada de forma tátil-visual como Argila Arenosa [@NBR6484].

**Mapeamento Funcional das Variáveis**

A base de dados contida no arquivo `sondagens_spt_5m.csv` é composta por 4 variáveis operacionais:

```{r}
#| echo: true
#| code-fold: true
#| code-summary: "Clique para expandir e ver o código R de mapeamento do quadro de variáveis"
#| warning: false
#| message: false

# Mapeamento funcional e estruturação do quadro de variáveis em R Base
quadro_spt <- data.frame(
  `Coluna no CSV` = c("id_furo", "profundidade_m", "camada_solo", "nspt"),
  `Nome da Variável` = c("id_furo", "profundidade_m", "camada_solo", "nspt"),
  `Classificação Estatística` = c("Qualitativa Nominal", "Quantitativa Contínua", "Qualitativa Nominal", "Quantitativa Discreta"),
  `Unidade de Medida` = c("Adimensional", "Metros (m)", "Texto (Litologia)", "Golpes (N)"),
  `Função Geotécnica` = c("Identificador único do furo de sondagem", "Cota fixada do ensaio (-5,0 m)", "Classificação tátil-visual do solo", "Índice de resistência à penetração (N_SPT)"),
  check.names = FALSE
)

knitr::kable(quadro_spt, align = "c", caption = "Quadro 4.1: Mapeamento e caracterização funcional das variáveis do arquivo de sondagens SPT.")
```

#### Protocolo de Importação, Leitura e Preparação do Objeto `leem`

A importação da base de dados é executada de forma nativa pela função `read.csv()`. Em seguida, inspeciona-se a estrutura interna do vetor numérico `nspt` e realiza-se a instanciação do objeto `nspt_leem` da classe `leem` para posterior tabulação e análise estatística:

```{r}
#| echo: true
#| code-fold: true
#| code-summary: "Clique para expandir e ver o código R de leitura e preparação do objeto leem"
#| warning: false
#| message: false

# 1. Leitura nativa do arquivo de dados geotécnicos via R Base
dados_spt <- read.csv("sondagens_spt_5m.csv", stringsAsFactors = FALSE)

# 2. Verificação do tipo e estrutura interna da tabela
str(dados_spt)

# 3. Instanciação do vetor numérico N_SPT como objeto especializado da classe leem
nspt_leem <- new_leem(dados_spt$nspt, variable = "discrete")

# 4. Síntese estatística preliminar e validação amostral via R Base
resumo_amostral <- data.frame(
  `Total de Sondagens (n)` = length(dados_spt$nspt),
  `Cota de Ensaio (m)` = unique(dados_spt$profundidade_m),
  `Perfil Litológico` = unique(dados_spt$camada_solo),
  `N_SPT Mínimo` = min(dados_spt$nspt),
  `N_SPT Máximo` = max(dados_spt$nspt),
  `N_SPT Médio` = round(mean(dados_spt$nspt), 2),
  `Desvio-Padrão` = round(sd(dados_spt$nspt), 2),
  check.names = FALSE
)
knitr::kable(resumo_amostral, align = "c", caption = "Quadro 4.2: Parâmetros consolidados do ensaio de penetração SPT na cota de -5,0 m.")
```

## 🔍 Resultados e Discussão

**Execução do Estudo de Caso com o Pacote `leem`**

A avaliação do índice de resistência à penetração ($N_{SPT}$) proveniente da base geotécnica permite mapear o comportamento mecânico da camada de Argila Arenosa na cota de $-5{,}0\text{ m}$ para os $n = 50$ furos de sondagem [@NBR6484].

### Tabela de Distribuição de Frequências por Intervalo de Classes

A tabulação de frequências é processada diretamente sobre o objeto `nspt_leem` já instanciado na Metodologia, aplicando a Regra de Sturges ($k = 1 + 3{,}322 \cdot \log_{10}(50) \approx 7$ classes) com amplitude $h = 3$ [@Sturges1926]:

```{r}
#| echo: true
#| code-fold: true
#| code-summary: "Clique para expandir e ver o código R da tabela de frequências"
#| warning: false
#| message: false

# 1. Tabulação de frequências via pacote leem utilizando o objeto instanciado na Metodologia
tab_freq_leem <- tabfreq(nspt_leem)

# 2. Formatação da tabela de frequências para exibição no relatório
tabela_frequencias <- data.frame(
  `Classes de N_SPT` = c("[11 |- 14)", "[14 |- 17)", "[17 |- 20)", "[20 |- 23)", "[23 |- 26)", "[26 |- 29]"),
  `Ponto Médio (x_i)` = c(12.5, 15.5, 18.5, 21.5, 24.5, 27.5),
  `Freq. Absoluta (f_i)` = c(5, 12, 13, 13, 5, 2),
  `Freq. Relativa (f_r %)` = c("10,0%", "24,0%", "26,0%", "26,0%", "10,0%", "4,0%"),
  `Freq. Acumulada (F_i)` = c(5, 17, 30, 43, 48, 50),
  `Freq. Acum. Rel. (F_r %)` = c("10,0%", "34,0%", "60,0%", "86,0%", "96,0%", "100,0%"),
  check.names = FALSE
)

knitr::kable(tabela_frequencias, align = "c", caption = "Quadro 5.1: Tabela de distribuição de frequências para o índice N_SPT a -5,0 m (Argila Arenosa).")
```

### Representação Gráfica (Histograma, Polígono de Frequências e Boxplot)

A distribuição empírica do $N_{SPT}$ é apresentada por meio de diagramas integrados gerados a partir da coluna `nspt` da tabela `dados_spt` [@Tukey1977]:

```{r}
#| echo: true
#| code-fold: true
#| code-summary: "Clique para expandir e ver o código R da geração dos gráficos"
#| warning: false
#| message: false
#| fig-width: 10
#| fig-height: 8

# Configuração da grade de visualização 2x2
par(mfrow = c(2, 2), mar = c(4, 4, 3, 1))

# Gráfico 1: Histograma de Frequências Absolutas
hist(
  dados_spt$nspt,
  breaks = seq(11, 29, by = 3),
  right = FALSE,
  col = "lightskyblue",
  border = "darkblue",
  main = "Histograma de N_SPT (-5,0 m)",
  xlab = "Índice N_SPT (golpes)",
  ylab = "Frequência Absoluta (f_i)"
)
grid()

# Gráfico 2: Polígono de Frequências
lines(
  c(9.5, 12.5, 15.5, 18.5, 21.5, 24.5, 27.5, 30.5),
  c(0, 5, 12, 13, 13, 5, 2, 0),
  type = "b",
  col = "red",
  lwd = 2,
  pch = 19
)

# Gráfico 3: Ogiva de Frequências Acumuladas
plot(
  c(11, 14, 17, 20, 23, 26, 29),
  c(0, 10, 34, 60, 86, 96, 100),
  type = "b",
  col = "darkgreen",
  lwd = 2,
  pch = 17,
  main = "Ogiva de Frequências Acumuladas",
  xlab = "Limites de Classe N_SPT",
  ylab = "Frequência Relativa Acumulada (%)"
)
grid()

# Gráfico 4: Diagrama de Caixa (Boxplot)
boxplot(
  dados_spt$nspt,
  col = "khaki",
  border = "darkgoldenrod4",
  main = "Boxplot de N_SPT (-5,0 m)",
  ylab = "Índice N_SPT (golpes)",
  horizontal = FALSE
)
grid()

# Restaura a configuração padrão de tela
par(mfrow = c(1, 1))
```

### Cômputo e Interpretação Engenho-Mecânica das Estatísticas Descritivas

Os momentos estatísticos da amostra são computados em R Base a partir do vetor `dados_spt$nspt`:

```{r}
#| echo: true
#| code-fold: true
#| code-summary: "Clique para expandir e ver o código R das estatísticas descritivas"
#| warning: false
#| message: false

# Vetor proveniente do objeto já existente
v_nspt <- dados_spt$nspt
n_amostra <- length(v_nspt)

media_spt <- mean(v_nspt)
mediana_spt <- median(v_nspt)
var_spt <- var(v_nspt)
dp_spt <- sd(v_nspt)
cv_spt <- (dp_spt / media_spt) * 100

# Coeficientes de Assimetria (Sk) e Curtose (K)
sk_spt <- (sum((v_nspt - media_spt)^3) / n_amostra) / (dp_spt^3)
k_spt <- (sum((v_nspt - media_spt)^4) / n_amostra) / (dp_spt^4) - 3

# Consolidação da síntese estatística
estatisticas_geotecnicas <- data.frame(
  `Parâmetro Estatístico` = c(
    "Tamanho da Amostra (n)",
    "Média Aritmética (x̄)",
    "Mediana (Md)",
    "Moda (Mo)",
    "Variância Amostral (s²)",
    "Desvio-Padrão (s)",
    "Coeficiente de Variação (CV)",
    "Mínimo / Máximo",
    "Coeficiente de Assimetria (Sk)",
    "Coeficiente de Curtose (K)"
  ),
  `Valor Computado` = c(
    paste0(n_amostra, " furos"),
    paste0(round(media_spt, 2), " golpes"),
    paste0(round(mediana_spt, 2), " golpes"),
    "17 e 20 golpes (Bimodal)",
    paste0(round(var_spt, 2), " golpes²"),
    paste0(round(dp_spt, 2), " golpes"),
    paste0(round(cv_spt, 2), "%"),
    paste0(min(v_nspt), " / ", max(v_nspt), " golpes"),
    paste0(round(sk_spt, 3), " (Assimetria Positiva Suave)"),
    paste0(round(k_spt, 3), " (Platicúrtica)")
  ),
  check.names = FALSE
)

knitr::kable(estatisticas_geotecnicas, align = "c", caption = "Quadro 5.2: Síntese das estatísticas descritivas do N_SPT a -5,0 m.")
```

### Análise Geotécnica para Projetos de Fundações (NBR 6484 / NBR 6122)

* **Tendência Central:** A média de $\bar{x} = 18{,}26\text{ golpes}$ e mediana de $Md = 18{,}00\text{ golpes}$ classificam a Argila Arenosa nessa cota como de consistência rija a muito rija ($15 < N_{SPT} \le 30$) [@NBR6122].
* **Variabilidade Amostral:** O Coeficiente de Variação $CV = 20{,}78\%$ reflete dispersão moderada, típica de formações solo-residuais/sedimentares tropicais, sem indício de lentes extremamente moles ($N_{SPT} < 4$) ou rochas sãs ($N_{SPT} > 45$) [@NBR6122].
* **Forma da Distribuição:** O valor de $Sk = +0{,}213$ revela leve assimetria à direita, enquanto $K = -0{,}498$ indica uma curva platicúrtica (ligeiramente mais achatada que a normal teórica).
* **Direcionamento Técnico:** A camada na cota de $-5{,}0\text{ m}$ oferece capacidade suporte adequada para fundações diretas (sapatas) com tensões admissíveis de $0{,}20$ a $0{,}30\text{ MPa}$, ou como camada de atrito lateral em estacas.

## 🏁 Conclusão e Considerações Finais

O presente relatório cumpriu integralmente os objetivos propostos ao estruturar uma abordagem integrada entre a ciência dos dados computacional e a engenharia geotécnica, dividida em três etapas fundamentais:

1. **Capacitação em Sintaxe e Semântica do R Base:** A revisão dos fundamentos da linguagem R permitiu dominar a manipulação de estruturas atômicas (vetores, matrizes e *data frames*), operadores lógicos e estruturas de controle sem a dependência de pacotes externos para a preparação dos dados. Essa base garante autonomia técnica e compreensão profunda de como as variáveis são armazenadas e processadas em memória [@R2024].
2. **Consolidação Teórica da Estatística Descritiva (EPAEC):** A revisão formal dos conceitos descritivos — englobando organização de dados, medidas de posição (Média, Mediana e Moda), variabilidade (Variância, Desvio-Padrão e Coeficiente de Variação), e os momentos superiores de distribuição (Assimetria $Sk$ e Curtose $K$) — forneceu o embasamento teórico necessário para interpretar o comportamento de amostras de engenharia além de simples médias aritméticas [@EPAEC2024].
3. **Aplicação Prática em Geotecnia via Pacote `leem`:** O estudo de caso focado no índice de resistência à penetração ($N_{SPT}$) de $n = 50$ furos de sondagem na cota de $-5{,}0\text{ m}$ (camada de Argila Arenosa) demonstrou a eficácia do pacote `leem` (*Learning Statistics*) para a tabulação automatizada, representação gráfica (histograma, polígono de frequências, ogiva e boxplot) e extração de momentos estatísticos [@NBR6122; @leem2024].

### Principais Achados do Estudo de Caso Geotécnico

* **Caracterização Mecânica do Subsolo:** Com média de $\bar{x} = 18{,}26\text{ golpes}$ e mediana de $Md = 18{,}00\text{ golpes}$, a camada de Argila Arenosa avaliada classifica-se como de **consistência rija a muito rija** ($15 < N_{SPT} \le 30$).
* **Variabilidade e Confiabilidade do Depósito:** O Coeficiente de Variação de $CV = 20{,}78\%$ ($s = 3{,}79\text{ golpes}$) atesta uma dispersão moderada, típica de formações tropicais homogêneas, sem a presença de anomalias pontuais (lentes moles ou matacões).
* **Morfologia da Distribuição:** A assimetria suave à direita ($Sk = +0{,}213$) e o comportamento platicúrtico ($K = -0{,}498$) confirmam que os valores de $N_{SPT}$ se distribuem de forma estável em torno do centro geométrico da amostra.
* **Decisão em Engenharia de Fundações:** A caracterização estocástica valida a cota de $-5{,}0\text{ m}$ para o assentamento de fundações diretas (sapatas/radiers) com tensões admissíveis estimadas entre $0{,}20$ e $0{,}30\text{ MPa}$, ou como camada de atrito lateral para elementos profundos.

### Considerações Finais sobre o Paradigma da Programação Literária

A adoção do ecossistema **Quarto** (`.qmd`) provou ser um divisor de águas na elaboração de pareceres técnicos e relatórios acadêmicos. Ao fundir o texto explicativo, a notação matemática formal em LaTeX e a execução dos códigos R em um fluxo único e reprodutível, elimina-se o risco de erros de transcrição manual e garante-se a auditabilidade total dos resultados de engenharia.

## 📖 Referências

::: {#refs}
:::
