---
# Só mude aqui!!!!
author: "Otávio Augusto dos Reis Neiva e Gregório Grazziotti Carvalho"
title: "Relatório de Aula Prática 01 - Introdução ao R e Estatistica Descritiva "
bibliography: referencias.bib
# A partir daqui nao faca alteracoes!!!!!
link-citations: true
csl: associacao-brasileira-de-normas-tecnicas-ipea.csl
subtitle: "<a href='https://bendeivide.github.io/courses/epaec/' target='_blank'>Estatística e Probabilidade</a> </br> <a href='https://bendeivide.github.io' target='_blank'>Prof. Ben Dêivide (DEFIM/CAP/UFSJ)</a>"
include-before-body: header.html
date: now
date-format: "24/08/2026, 18:00"
lang: pt-BR
format:
  html:
    toc: true
    number-sections: true
    theme: bootstrap
    #css: styles.css
    code-fold: true
    code-tools: true
execute:
  echo: true
  warning: false
  message: false
---

```{r setup, include=FALSE}
library(leem)
library(car)
library(e1071)

df_spt     <- read.csv("sondagens_spt_5m.csv", header = TRUE, sep = ",", dec = ".", encoding = "UTF-8-BOM")
dados_nspt <- df_spt$nspt
obj_leem   <- leem::new_leem(dados_nspt, variable = "discrete")
```

## 📌 Introdução ao Curso R Básico

Esta introdução sintetiza a trajetória do curso R Básico, ministrado pelo Professor Ben Dêivide. A proposta pedagógica das video aulas orienta-se pelo ensino dos fundamentos da linguagem R, estabelecendo uma transição gradual da filosofia do programa à construção de rotinas analíticas aplicadas. A teoria exposta em aula é alinhada à literatura de referência para garantir fundamentação teórica e aplicação prática.

### Estrutura do Curso e Progressão Temática

O conteúdo das video aulas articula-se de forma sequencial ao longo de seis blocos principais:

**● Ambiente e Configuração Inicial:** 

> Apresentação da linguagem R, do ambiente RStudio/Posit e do ecossistema CRAN, abordando a gestão de pacotes, manipulação do espaço de trabalho e uso da documentação nativa.

**●	Lógica de Objetos e Funções** 

> Exploração do princípio fundamental de que tudo no R é um objeto e todas as ações decorrem de chamadas de funções. O bloco aborda o uso do operador de atribuição, o comportamento dos argumentos funcionais e as ferramentas de inspeção estrutural.

**●	Tipos de Dados e Coerção** 

> Estudo dos tipos atômicos fundamentais (numérico, caractere, lógico e complexo) e das regras de coerção que definem a adaptação de dados heterogêneos.

**●	Estruturas Primárias de Dados** 

> Construção e manipulação de vetores atômicos, matrizes, arrays, fatores para variáveis categóricas, listas e quadros de dados (data frames).

**●	Operadores, Indexação e Valores Especiais** 

> Aplicação de operadores aritméticos, relacionais e lógicos, acompanhada das técnicas de vetorização, extração de subconjuntos e tratamento de condições especiais como dados ausentes e indefinições matemáticas.

**●	Controle de Fluxo e Automação** 

> Implementação de estruturas condicionais e laços de repetição para automatizar rotinas computacionais.

A sequência desenvolvida pelo Prof. Ben Dêivide proporciona uma compreensão clara da arquitetura do R, capacitando o aluno a estruturar scripts eficientes e fundamentados na lógica orientada a objetos da linguagem.

## Estatística Descritiva e Análise Exploratória de Dados

A Análise Exploratória de Dados (AED) e a Estatística Descritiva constituem a etapa fundamental de qualquer investigação científica e projeto de engenharia. Seu objetivo central é sintetizar, organizar e descrever as características essenciais de um conjunto de dados sem perder a fidelidade da informação biológica, física ou geométrica subjacente.

Em problemas de engenharia — como na caracterização geotécnica de solos via ensaios N_SPT —, os materiais naturais apresentam elevada variabilidade espacial e intrínseca. Portanto, a aplicação rigorosa de conceitos estatísticos permite transformar um conjunto de dados brutos em parâmetros confiáveis para tomada de decisão e projeto.

### Definições Gerais e o Método Científico

O método científico baseia-se em um ciclo iterativo de observação, formulação de hipóteses, experimentação e inferência. No contexto estatístico, a análise organiza-se em três pilares integrados:

**●Estatística Descritiva** 

> Conjunto de técnicas voltado para a coleta, organização, sumarização e apresentação visual dos dados obtidos na amostra.
	
**●Teoria das Probabilidades** 

> Arcabouço matemático que modela o comportamento de fenômenos aleatórios, quantificando a incerteza intrínseca aos processos observados.
	
**●Estatística Inferencial**

> Conjunto de métodos analíticos que permite induzir propriedades de toda uma População (N) a partir da observação de uma parcela representativa denominada Amostra (n).

Na prática de engenharia, raramente é viável ou econômico ensaiar toda a população (por exemplo, testar todo o maciço de solo de um terreno). Por isso, trabalha-se com amostras (n), sendo essencial quantificar o erro amostral e a variabilidade dos dados.

### Classificação e Natureza das Variáveis

A escolha adequada das técnicas descritivas e dos testes estatísticos depende estritamente da escala de mensuração e da natureza das variáveis analisadas:

**Variáveis Qualitativas (ou Categóricas:** Expressam atributos, qualidades ou categorias não numéricas.

> Nominais: Não possuem ordenação implícita entre as categorias (ex.: tipo de solo: Argila, Silte, Areia; região geográfica).

> Ordinais: Apresentam uma hierarquia ou ordenamento natural (ex.: grau de intemperismo: Fraco, Médio, Forte; nível de escolaridade).

**Variáveis Quantitativas (ou Numéricas):** Expressam valores numéricos passíveis de operações matemáticas.

> Discretas: Decorrem de processos de contagem sobre conjuntos enumeráveis, assumindo valores inteiros (ex.: número de golpes N_SPT; quantidade de trincas em uma viga).

> Contínuas: Resultam de processos de mensuração direta em uma escala contínua, podendo assumir qualquer valor em um intervalo real (ex.: profundidade em metros, resistência à compressão em MPa, umidade do solo).

### Organização Tabular e Agrupamento em Classes

Dados brutos (não organizados) dificultam a identificação de padrões e tendências. Para variáveis contínuas ou discretas com alta amplitude de valores, realiza-se o **agrupamento em classes**, que reduz a dimensão do conjunto de dados em troca de uma perda controlada de detalhamento individual.

#### Algoritmo para Definição dos Intervalos de Classe
Para sistematizar a construção da tabela de frequências sem introduzir subjetividade, emprega-se o seguinte procedimento estruturado:

**Número de Classes (k): ** Determinado pela Regra da Raiz ou pela Regra de Sturges:

> $$
k \approx \sqrt{m} \quad \text{para } m \le 100 \qquad \text{ou} \qquad k \approx 1 + 3{,}3 \cdot \log_{10}(m) \quad \text{para } m > 100
$$

**Amplitude Total (A_t): ** Diferença entre o maior e o menor valor observado no conjunto de dados brutos:

> $$
A_t = \max(X) - \min(X) = X_{(n)} - X_{(1)}
$$

**Amplitude de Classe (c): **Largura de cada intervalo, corrigida para evitar que dados pontuais coincidam exatamente com os limites das classes:

> $$
c = \frac{A_t}{k - 1} \quad \text{(Amostra)} \qquad \text{ou} \qquad c = \frac{A_t}{k} \quad \text{(População)}
$$

**Limite Inferior da Primeira Classe (L_i1): ** Ajustado para garantir que o menor valor fique centralizado na primeira classe:

> $$
L_{i1} = X_{(1)} - \frac{c}{2} \quad \text{(Amostra)} \qquad \text{ou} \qquad L_{i1} = X_{(1)} \quad \text{(População)}
$$

**Ponto Médio da Classe (X_i):** Valor representativo do intervalo da i-ésima classe, utilizado no cálculo de médias e variâncias de dados agrupados:

> $$
X_i = \frac{L_{ii} + L_{si}}{2}
$$

#### Tipos de Frequência e Representação Gráfica

A distribuição de frequências é representada por:

**Frequência Absoluta :** Contagem direta de observações na classe. 
$$
(f_i)
$$
**Frequência Relativa :** Proporção de observações em relação ao total.
$$
(f_{ri} = f_i / n)
$$
**Frequência Percentual :** Percentual do total pertencente à classe.
$$
(f_{\%i} = f_{ri} \times 100)
$$
**Frequências Acumuladas :** Soma sucessiva das frequências "abaixo de" ou "acima de" determinado limite.
$$
(f_{ac\downarrow} \quad \textbf{e} \quad f_{ac\uparrow})
$$

**Representação Gráfica:** Enquanto dados discretos são sintetizados por gráficos de barras ou hastes, dados agrupados em classes são visualizados por Histogramas (que indicam a forma da distribuição) e por Ogivas de Frequência Acumulada (cuja interseção entre as curvas descendente e ascendente permite identificar graficamente a Mediana).

#### Medidas de Tendência Central (Posição)

##### Média Aritmética (X ou μ)

Representa o centro de gravidade matemático do conjunto de dados. É extremamente útil para modelos analíticos, mas possui a limitação de ser sensível a valores discrepantes (outliers).

•	**Dados Não Agrupados:**

$$
\mu = \frac{\sum_{i=1}^{N} X_i}{N} \quad \text{(População)} \qquad \text{e} \qquad \bar{X} = \frac{\sum_{i=1}^{n} X_i}{n} \quad \text{(Amostra)}
$$

•	**Dados Agrupados em Classes:**

$$
\bar{X} = \frac{\sum_{i=1}^{k} X_i \cdot f_i}{n}
$$

##### Média Aparada 

Para mitigar a influência de valores extremos sem descartá-los completamente, calcula-se a média após a remoção de uma porcentagem fixada das menores e maiores observações (ex.: remoção do menor e do maior valor):

$$
\bar{X}_{ap} = \frac{\sum_{i=2}^{n-1} X_{(i)}}{n - 2}
$$

##### Mediana 

É a medida de posição correspondente ao quantil de 50%, ou seja, o valor que divide o conjunto de dados ordenados (rol) em duas partes de igual tamanho. A mediana é uma medida robusta, pois não é afetada por outliers.

•	**Dados Não Agrupados:**

$$
M_d(X) = X_{\left(\frac{n+1}{2}\right)} \quad \text{(para } n \text{ ímpar)} \qquad \text{ou} \qquad M_d(X) = \frac{X_{\left(\frac{n}{2}\right)} + X_{\left(\frac{n}{2}+1\right)}}{2} \quad \text{(para } n \text{ par)}
$$

•	**Dados Agrupados em Classes:**

$$
M_d(X) = L_{iMd} + \left( \frac{\frac{n}{2} - f_{ant}}{f_{Md}} \right) \cdot c
$$

onde L_iMd é o limite inferior da classe mediana, f_ant é a frequência acumulada anterior e f_Md é a frequência absoluta da classe mediana.

##### Moda 

Representa o valor ou a região de maior densidade de ocorrência (valor mais frequente). Uma distribuição pode ser unimodal, bimodal ou multimodal.

•	**Dados Agrupados em Classes (Moda de Czuber):**

$$
M_o(X) = L_{iMo} + \left( \frac{\Delta_1}{\Delta_1 + \Delta_2} \right) \cdot c
$$
onde $\Delta_1 = f_{Mo} - f_{ant}$ e $\Delta_2 = f_{Mo} - f_{post}$.

•	**Relação Empírica de Pearson: Para distribuições moderadamente assimétricas e unimodais, vale a aproximação:**

$$
M_o(X) \approx 3 \cdot M_d(X) - 2 \cdot \bar{X}
$$

#### Medidas de Dispersão e Variabilidade

Duas populações podem apresentar a mesma média e, ainda assim, comportarem-se de formas completamente distintas. Em engenharia, a variabilidade representa a incerteza e o risco; portanto, quantificar o grau de dispersão dos dados em torno do centro é fundamental.

##### Amplitude Total 

Mede a distância bruta entre os extremos. Embora simples, possui baixa estabilidade por depender unicamente dos dois valores mais vulneráveis a erros de medição.

$$
(A_t = X_{(n)} - X_{(1)})
$$

##### Variância (S^2 ou σ^2) e Correção de Bessel

A variância mede o desvio quadrático médio de cada ponto em relação à média. Na estimativa amostral (S^2), divide-se por n-1 em vez de n (Correção de Bessel). Essa correção é matematicamente necessária porque o uso da média amostral X no lugar da verdadeira média populacional μ consome um grau de liberdade, tornando a divisão por n um estimador viciado (que subestima a variabilidade real).

•	**Variância Amostral (Dados Não Agrupados):**

$$
S^2 = \frac{\sum_{i=1}^{n} (X_i - \bar{X})^2}{n - 1} = \frac{\sum_{i=1}^{n} X_i^2 - \frac{(\sum_{i=1}^{n} X_i)^2}{n}}{n - 1}
$$

•	**Variância Amostral (Dados Agrupados em Classes):**

$$
S^2 = \frac{\sum_{i=1}^{k} f_i \cdot (X_i - \bar{X})^2}{n - 1}
$$

##### Desvio Padrão (S ou σ)

Como a variância expressa unidades ao quadrado (ex.: 〖"golpes" 〗^2), aplica-se a raiz quadrada para retornar à mesma unidade de medida dos dados originais, facilitando a interpretação física:

$$
S = \sqrt{S^2}
$$

##### Coeficiente de Variação (CV)

É uma medida de dispersão relativa e adimensional, expressa em porcentagem. Permite comparar a variabilidade entre variáveis de naturezas distintas ou com escalas de grandezas diferentes (ex.: comparar a variabilidade de N_SPT a 5m com a variabilidade da umidade do solo):

$$
CV = \left( \frac{S}{\bar{X}} \right) \cdot 100\%
$$

##### Erro Padrão da Média

Mede a precisão da estimativa da média amostral em relação ao verdadeiro valor populacional. Pelo Teorema do Limite Central, quanto maior o tamanho da amostra n, menor será a incerteza associada à média:

$$
S_{\bar{X}} = \frac{S}{\sqrt{n}}
$$

#### Medidas de Forma: Assimetria e Curtose

Além da posição e da dispersão, a caracterização completa de uma variável exige a análise da geometria da distribuição, avaliando sua simetria e o comportamento de suas caudas em comparação com a Distribuição Normal (Gaussiana).

##### Coeficiente de Assimetria (Skewness - A_s)

Mede o grau de desvio do conjunto de dados em relação à simetria central. Baseia-se no terceiro momento central (m3):

• Coeficiente Momento (g1):

$$
g_1 = \frac{m_3}{S^3} = \frac{\frac{1}{n} \sum_{i=1}^{n} (X_i - \bar{X})^3}{S^3}
$$
•	**Interpretação Geotécnica e Estatística:**

- As=0 (g1=0): Simétrica. A média, mediana e moda coincidem (X=Md=Mo).
	
- As>0 (g1>0): Assimetria Positiva (à direita). A cauda da distribuição se estende para a direita, concentrando a maioria dos valores à esquerda (X>Md>Mo). Em sondagens, indica predominância de solos menos resistentes com a presença pontual de matacões ou lentes de alta resistência.
	
- As<0 (g1<0): Assimetria Negativa (à esquerda). A cauda se estende para a esquerda (X<Md<Mo).

##### Coeficiente de Curtose (Kurtosis - K)

Mede o grau de achatamento da distribuição e a concentração de massa de probabilidade no centro comparada às caudas. Baseia-se no quarto momento central (m4):

•**Excesso de Curtose (g2):**

$$
g_2 = \frac{m_4}{S^4} - 3 = \frac{\frac{1}{n} \sum_{i=1}^{n} (X_i - \bar{X})^4}{S^4} - 3
$$

•**Classificação em Relação à Curva Normal (g2=0):**

- g2=0: Mesocúrtica. O pico e as caudas possuem comportamento idêntico ao da distribuição Normal Gaussiana.
	
- g2>0: Leptocúrtica. Distribuição afunilada no centro, com pico pronunciado e "caudas pesadas" (maior probabilidade de ocorrência de valores extremos).
	
- g2<0: Platicúrtica. Distribuição mais achatada e dispersa no centro, com caudas leves.


## 🎯 Estatística Descreitiva Aplicada à Sondagem SPT



### Objetivo geral

Descrever o objetivo principal da prática.

### Objetivos específicos

- Coletar dados experimentais  
- Aplicar estatística descritiva  
- Construir gráficos  
- Interpretar resultados  

---

## 📚  Fundamentação Teórica

Apresente os conceitos principais:

- Média
- Variância
- Desvio padrão
- Amostragem

$$
\bar{x} = \frac{1}{n}\sum_{i=1}^{n} x_i
$$

---

## ⚙️ Metodologia

::: {.callout-note}
Descreva como o experimento foi realizado.
:::

- Materiais utilizados  
- Procedimento  
- Número de repetições  

---

## 🔍 Resultados e Discussão

Apresente e interprete os resultados obtidos a partir dos dados coletados.

- Descreva os principais resultados numéricos (média, variabilidade, etc.).
- Comente o comportamento dos dados observados nos gráficos.
- Indique se há presença de valores discrepantes (outliers).
- Avalie se os dados apresentam simetria ou tendência.

Em seguida, discuta os resultados à luz dos conceitos teóricos:

- Os resultados estão de acordo com o esperado?
- Há grande variabilidade? O que isso significa no contexto do experimento?
- Quais fatores podem ter influenciado os resultados?
- Existem possíveis fontes de erro experimental?

Procure não apenas descrever, mas **interpretar os dados**.

### 💬 Exemplo de como citar uma referência bibliográfica

Depois de inserido as informaçõe no arquivo **referencias.bib**, use:

- Segundo @Rbasico2022
- Tudo é um objeto em R [@Rbasico2022]

### 📊  Análise de Dados

```{r}
distancia <- c(10.2, 9.8, 10.5, 10.1, 9.9, 10.3)
distancia
```

## 🧠 Considerações finais

Apresente uma síntese dos principais pontos observados no experimento.

- Retome o objetivo da prática e indique se ele foi alcançado.
- Destaque os principais aprendizados obtidos.
- Comente brevemente sobre a qualidade dos dados coletados.
- Sugira possíveis melhorias no procedimento experimental.

Evite repetir apenas os resultados; foque nas **conclusões e reflexões** sobre a prática realizada.

## Aprenda Quarto

Acesse [Quarto](https://quarto.org/).

## 📖 Referências