---
# Só mude aqui!!!!
author: "Otávio Augusto dos Reis Neiva e Gregório Grazziotti de Carvalho"
title: "Relatório de Aula Prática 01 - Introdução ao R e Estatistica Descritiva "
bibliography: referencias.bib
# A partir daqui nao faca alteracoes!!!!!
link-citations: true
csl: associacao-brasileira-de-normas-tecnicas-ipea.csl
subtitle: "<a href='https://bendeivide.github.io/courses/epaec/' target='_blank'>Estatística e Probabilidade</a> </br> <a href='https://bendeivide.github.io' target='_blank'>Prof. Ben Dêivide (DEFIM/CAP/UFSJ)</a>"
include-before-body: header.html
date: now
date-format: "24/08/2026, 18:00"
lang: pt-BR
format:
  html:
    toc: true
    number-sections: true
    theme: bootstrap
    #css: styles.css
    code-fold: true
    code-tools: true
execute:
  echo: true
  warning: false
  message: false
---

```{r setup, include=FALSE}
library(leem)
library(car)
library(e1071)

# Leitura dos dados
df_spt <- read.csv("sondagens_spt_5m.csv", header = TRUE, sep = ",", dec = ".", encoding = "UTF-8-BOM")
dados_nspt <- df_spt$nspt

# Objeto leem configurado para variáveis contínuas (geração de classes/intervalos)
spt_leem <- leem::new_leem(dados_nspt, variable = "continuous")
obj_leem <- spt_leem
```

## 📌 Introdução ao Curso R Básico

Esta introdução sintetiza a trajetória do curso R Básico, ministrado pelo Professor Ben Dêivide. A proposta pedagógica das video aulas orienta-se pelo ensino dos fundamentos da linguagem R, estabelecendo uma transição gradual da filosofia do programa à construção de rotinas analíticas aplicadas. A teoria exposta em aula é alinhada à literatura de referência para garantir fundamentação teórica e aplicação prática.

### Estrutura do Curso e Progressão Temática

O conteúdo das video aulas articula-se de forma sequencial ao longo de seis blocos principais:

**● Ambiente e Configuração Inicial:** 

> Apresentação da linguagem R, do ambiente RStudio/Posit e do ecossistema CRAN, abordando a gestão de pacotes, manipulação do espaço de trabalho e uso da documentação nativa.

**●	Lógica de Objetos e Funções** 

> Exploração do princípio fundamental de que tudo no R é um objeto e todas as ações decorrem de chamadas de funções. O bloco aborda o uso do operador de atribuição, o comportamento dos argumentos funcionais e as ferramentas de inspeção estrutural.

**●	Tipos de Dados e Coerção** 

> Estudo dos tipos atômicos fundamentais (numérico, caractere, lógico e complexo) e das regras de coerção que definem a adaptação de dados heterogêneos.

**●	Estruturas Primárias de Dados** 

> Construção e manipulação de vetores atômicos, matrizes, arrays, fatores para variáveis categóricas, listas e quadros de dados (data frames).

**●	Operadores, Indexação e Valores Especiais** 

> Aplicação de operadores aritméticos, relacionais e lógicos, acompanhada das técnicas de vetorização, extração de subconjuntos e tratamento de condições especiais como dados ausentes e indefinições matemáticas.

**●	Controle de Fluxo e Automação** 

> Implementação de estruturas condicionais e laços de repetição para automatizar rotinas computacionais.

A sequência desenvolvida pelo Prof. Ben Dêivide proporciona uma compreensão clara da arquitetura do R, capacitando o aluno a estruturar scripts eficientes e fundamentados na lógica orientada a objetos da linguagem.

## Estatística Descritiva e Análise Exploratória de Dados

A Análise Exploratória de Dados (AED) e a Estatística Descritiva constituem a etapa fundamental de qualquer investigação científica e projeto de engenharia. Seu objetivo central é sintetizar, organizar e descrever as características essenciais de um conjunto de dados sem perder a fidelidade da informação biológica, física ou geométrica subjacente.

Em problemas de engenharia — como na caracterização geotécnica de solos via ensaios N_SPT —, os materiais naturais apresentam elevada variabilidade espacial e intrínseca. Portanto, a aplicação rigorosa de conceitos estatísticos permite transformar um conjunto de dados brutos em parâmetros confiáveis para tomada de decisão e projeto.

### Definições Gerais e o Método Científico

O método científico baseia-se em um ciclo iterativo de observação, formulação de hipóteses, experimentação e inferência. No contexto estatístico, a análise organiza-se em três pilares integrados:

**●Estatística Descritiva** 

> Conjunto de técnicas voltado para a coleta, organização, sumarização e apresentação visual dos dados obtidos na amostra.
	
**●Teoria das Probabilidades** 

> Arcabouço matemático que modela o comportamento de fenômenos aleatórios, quantificando a incerteza intrínseca aos processos observados.
	
**●Estatística Inferencial**

> Conjunto de métodos analíticos que permite induzir propriedades de toda uma População (N) a partir da observação de uma parcela representativa denominada Amostra (n).

Na prática de engenharia, raramente é viável ou econômico ensaiar toda a população (por exemplo, testar todo o maciço de solo de um terreno). Por isso, trabalha-se com amostras (n), sendo essencial quantificar o erro amostral e a variabilidade dos dados.

### Classificação e Natureza das Variáveis

A escolha adequada das técnicas descritivas e dos testes estatísticos depende estritamente da escala de mensuração e da natureza das variáveis analisadas:

**Variáveis Qualitativas (ou Categóricas:** Expressam atributos, qualidades ou categorias não numéricas.

> Nominais: Não possuem ordenação implícita entre as categorias (ex.: tipo de solo: Argila, Silte, Areia; região geográfica).

> Ordinais: Apresentam uma hierarquia ou ordenamento natural (ex.: grau de intemperismo: Fraco, Médio, Forte; nível de escolaridade).

**Variáveis Quantitativas (ou Numéricas):** Expressam valores numéricos passíveis de operações matemáticas.

> Discretas: Decorrem de processos de contagem sobre conjuntos enumeráveis, assumindo valores inteiros (ex.: número de golpes N_SPT; quantidade de trincas em uma viga).

> Contínuas: Resultam de processos de mensuração direta em uma escala contínua, podendo assumir qualquer valor em um intervalo real (ex.: profundidade em metros, resistência à compressão em MPa, umidade do solo).

### Organização Tabular e Agrupamento em Classes

Dados brutos (não organizados) dificultam a identificação de padrões e tendências. Para variáveis contínuas ou discretas com alta amplitude de valores, realiza-se o **agrupamento em classes**, que reduz a dimensão do conjunto de dados em troca de uma perda controlada de detalhamento individual.

#### Algoritmo para Definição dos Intervalos de Classe
Para sistematizar a construção da tabela de frequências sem introduzir subjetividade, emprega-se o seguinte procedimento estruturado:

**Número de Classes (k): ** Determinado pela Regra da Raiz ou pela Regra de Sturges:

> $$
k \approx \sqrt{m} \quad \text{para } m \le 100 \qquad \text{ou} \qquad k \approx 1 + 3{,}3 \cdot \log_{10}(m) \quad \text{para } m > 100
$$

**Amplitude Total (A_t): ** Diferença entre o maior e o menor valor observado no conjunto de dados brutos:

> $$
A_t = \max(X) - \min(X) = X_{(n)} - X_{(1)}
$$

**Amplitude de Classe (c): **Largura de cada intervalo, corrigida para evitar que dados pontuais coincidam exatamente com os limites das classes:

> $$
c = \frac{A_t}{k - 1} \quad \text{(Amostra)} \qquad \text{ou} \qquad c = \frac{A_t}{k} \quad \text{(População)}
$$

**Limite Inferior da Primeira Classe (L_i1): ** Ajustado para garantir que o menor valor fique centralizado na primeira classe:

> $$
L_{i1} = X_{(1)} - \frac{c}{2} \quad \text{(Amostra)} \qquad \text{ou} \qquad L_{i1} = X_{(1)} \quad \text{(População)}
$$

**Ponto Médio da Classe (X_i):** Valor representativo do intervalo da i-ésima classe, utilizado no cálculo de médias e variâncias de dados agrupados:

> $$
X_i = \frac{L_{ii} + L_{si}}{2}
$$

#### Tipos de Frequência e Representação Gráfica

A distribuição de frequências é representada por:

**Frequência Absoluta :** Contagem direta de observações na classe. 
$$
(f_i)
$$
**Frequência Relativa :** Proporção de observações em relação ao total.
$$
(f_{ri} = f_i / n)
$$
**Frequência Percentual :** Percentual do total pertencente à classe.
$$
(f_{\%i} = f_{ri} \times 100)
$$
**Frequências Acumuladas :** Soma sucessiva das frequências "abaixo de" ou "acima de" determinado limite.
$$
(f_{ac\downarrow} \quad \textbf{e} \quad f_{ac\uparrow})
$$

**Representação Gráfica:** Enquanto dados discretos são sintetizados por gráficos de barras ou hastes, dados agrupados em classes são visualizados por Histogramas (que indicam a forma da distribuição) e por Ogivas de Frequência Acumulada (cuja interseção entre as curvas descendente e ascendente permite identificar graficamente a Mediana).

#### Medidas de Tendência Central (Posição)

##### Média Aritmética (X ou μ)

Representa o centro de gravidade matemático do conjunto de dados. É extremamente útil para modelos analíticos, mas possui a limitação de ser sensível a valores discrepantes (outliers).

•	**Dados Não Agrupados:**

$$
\mu = \frac{\sum_{i=1}^{N} X_i}{N} \quad \text{(População)} \qquad \text{e} \qquad \bar{X} = \frac{\sum_{i=1}^{n} X_i}{n} \quad \text{(Amostra)}
$$

•	**Dados Agrupados em Classes:**

$$
\bar{X} = \frac{\sum_{i=1}^{k} X_i \cdot f_i}{n}
$$

##### Média Aparada 

Para mitigar a influência de valores extremos sem descartá-los completamente, calcula-se a média após a remoção de uma porcentagem fixada das menores e maiores observações (ex.: remoção do menor e do maior valor):

$$
\bar{X}_{ap} = \frac{\sum_{i=2}^{n-1} X_{(i)}}{n - 2}
$$

##### Mediana 

É a medida de posição correspondente ao quantil de 50%, ou seja, o valor que divide o conjunto de dados ordenados (rol) em duas partes de igual tamanho. A mediana é uma medida robusta, pois não é afetada por outliers.

•	**Dados Não Agrupados:**

$$
M_d(X) = X_{\left(\frac{n+1}{2}\right)} \quad \text{(para } n \text{ ímpar)} \qquad \text{ou} \qquad M_d(X) = \frac{X_{\left(\frac{n}{2}\right)} + X_{\left(\frac{n}{2}+1\right)}}{2} \quad \text{(para } n \text{ par)}
$$

•	**Dados Agrupados em Classes:**

$$
M_d(X) = L_{iMd} + \left( \frac{\frac{n}{2} - f_{ant}}{f_{Md}} \right) \cdot c
$$

onde L_iMd é o limite inferior da classe mediana, f_ant é a frequência acumulada anterior e f_Md é a frequência absoluta da classe mediana.

##### Moda 

Representa o valor ou a região de maior densidade de ocorrência (valor mais frequente). Uma distribuição pode ser unimodal, bimodal ou multimodal.

•	**Dados Agrupados em Classes (Moda de Czuber):**

$$
M_o(X) = L_{iMo} + \left( \frac{\Delta_1}{\Delta_1 + \Delta_2} \right) \cdot c
$$
onde $\Delta_1 = f_{Mo} - f_{ant}$ e $\Delta_2 = f_{Mo} - f_{post}$.

•	**Relação Empírica de Pearson: Para distribuições moderadamente assimétricas e unimodais, vale a aproximação:**

$$
M_o(X) \approx 3 \cdot M_d(X) - 2 \cdot \bar{X}
$$

#### Medidas de Dispersão e Variabilidade

Duas populações podem apresentar a mesma média e, ainda assim, comportarem-se de formas completamente distintas. Em engenharia, a variabilidade representa a incerteza e o risco; portanto, quantificar o grau de dispersão dos dados em torno do centro é fundamental.

##### Amplitude Total 

Mede a distância bruta entre os extremos. Embora simples, possui baixa estabilidade por depender unicamente dos dois valores mais vulneráveis a erros de medição.

$$
(A_t = X_{(n)} - X_{(1)})
$$

##### Variância (S^2 ou σ^2) e Correção de Bessel

A variância mede o desvio quadrático médio de cada ponto em relação à média. Na estimativa amostral (S^2), divide-se por n-1 em vez de n (Correção de Bessel). Essa correção é matematicamente necessária porque o uso da média amostral X no lugar da verdadeira média populacional μ consome um grau de liberdade, tornando a divisão por n um estimador viciado (que subestima a variabilidade real).

•	**Variância Amostral (Dados Não Agrupados):**

$$
S^2 = \frac{\sum_{i=1}^{n} (X_i - \bar{X})^2}{n - 1} = \frac{\sum_{i=1}^{n} X_i^2 - \frac{(\sum_{i=1}^{n} X_i)^2}{n}}{n - 1}
$$

•	**Variância Amostral (Dados Agrupados em Classes):**

$$
S^2 = \frac{\sum_{i=1}^{k} f_i \cdot (X_i - \bar{X})^2}{n - 1}
$$

##### Desvio Padrão (S ou σ)

Como a variância expressa unidades ao quadrado (ex.: 〖"golpes" 〗^2), aplica-se a raiz quadrada para retornar à mesma unidade de medida dos dados originais, facilitando a interpretação física:

$$
S = \sqrt{S^2}
$$

##### Coeficiente de Variação (CV)

É uma medida de dispersão relativa e adimensional, expressa em porcentagem. Permite comparar a variabilidade entre variáveis de naturezas distintas ou com escalas de grandezas diferentes (ex.: comparar a variabilidade de N_SPT a 5m com a variabilidade da umidade do solo):

$$
CV = \left( \frac{S}{\bar{X}} \right) \cdot 100\%
$$

##### Erro Padrão da Média

Mede a precisão da estimativa da média amostral em relação ao verdadeiro valor populacional. Pelo Teorema do Limite Central, quanto maior o tamanho da amostra n, menor será a incerteza associada à média:

$$
S_{\bar{X}} = \frac{S}{\sqrt{n}}
$$

#### Medidas de Forma: Assimetria e Curtose

Além da posição e da dispersão, a caracterização completa de uma variável exige a análise da geometria da distribuição, avaliando sua simetria e o comportamento de suas caudas em comparação com a Distribuição Normal (Gaussiana).

##### Coeficiente de Assimetria (Skewness - A_s)

Mede o grau de desvio do conjunto de dados em relação à simetria central. Baseia-se no terceiro momento central (m3):

• Coeficiente Momento (g1):

$$
g_1 = \frac{m_3}{S^3} = \frac{\frac{1}{n} \sum_{i=1}^{n} (X_i - \bar{X})^3}{S^3}
$$
•	**Interpretação Geotécnica e Estatística:**

- As=0 (g1=0): Simétrica. A média, mediana e moda coincidem (X=Md=Mo).
	
- As>0 (g1>0): Assimetria Positiva (à direita). A cauda da distribuição se estende para a direita, concentrando a maioria dos valores à esquerda (X>Md>Mo). Em sondagens, indica predominância de solos menos resistentes com a presença pontual de matacões ou lentes de alta resistência.
	
- As<0 (g1<0): Assimetria Negativa (à esquerda). A cauda se estende para a esquerda (X<Md<Mo).

##### Coeficiente de Curtose (Kurtosis - K)

Mede o grau de achatamento da distribuição e a concentração de massa de probabilidade no centro comparada às caudas. Baseia-se no quarto momento central (m4):

•**Excesso de Curtose (g2):**

$$
g_2 = \frac{m_4}{S^4} - 3 = \frac{\frac{1}{n} \sum_{i=1}^{n} (X_i - \bar{X})^4}{S^4} - 3
$$

•**Classificação em Relação à Curva Normal (g2=0):**

- g2=0: Mesocúrtica. O pico e as caudas possuem comportamento idêntico ao da distribuição Normal Gaussiana.
	
- g2>0: Leptocúrtica. Distribuição afunilada no centro, com pico pronunciado e "caudas pesadas" (maior probabilidade de ocorrência de valores extremos).
	
- g2<0: Platicúrtica. Distribuição mais achatada e dispersa no centro, com caudas leves.


## 🎯 Estatística Descreitiva Aplicada à Sondagem SPT

A investigação geotécnica por meio do ensaio de penetração padronizado (\textit{Standard Penetration Test} -- SPT), regulamentado pela NBR 6484, gera um volume significativo de dados numéricos referentes ao índice de resistência à penetração ($N_{SPT}$). Devido à heterogeneidade natural dos depósitos de solo e às variações inerentes à execução do ensaio em campo, a interpretação puramente pontual dos boletins pode induzir a erros de avaliação do maciço. A aplicação da estatística descritiva surge, portanto, como uma ferramenta indispensável para sintetizar a amostragem e quantificar a incerteza associada ao perfil estratigráfico.

Neste tópico, as ferramentas estatísticas tratadas nas seções anteriores são aplicadas ao conjunto de dados de $N_{SPT}$, permitindo extrair parâmetros representativos da resistência do solo e avaliar o grau de homogeneidade das camadas investigadas.


A estruturação estatística do $N_{SPT}$ busca subsidiar a tomada de decisão no projeto de fundações e contenções por meio das seguintes etapas:

> Caracterização da Tendência Central: Determinação da resistência média ($\bar{X}$) e mediana ($M_d$) do índice de penetração por camada estratigráfica ou intervalo de profundidade.

> Mensauração da Dispersão Geotécnica: Avaliação do desvio-padrão ($S$) e do coeficiente de variação ($CV$), identificando o nível de variabilidade espacial e a confiabilidade da amostragem no terreno.

> Distribuição em Classes de Compacidade e Consistência: Agrupamento dos valores em tabelas de frequência para correlacionar o $N_{SPT}$ com os estados de compacidade (solos granulares) ou consistência (solos finos).

> Detecção de Anomalias e Transições: Identificação de \textit{outliers} decorrentes de matacões, pedregulho pontual ou zonas de fraqueza localizadas ao longo das perfurações.

Apresentação dos Dados Brutos

Antes da estruturação e do agrupamento das observações em classes de frequência, apresenta-se o conjunto de dados brutos obtidos sinteticamente via IA. A Tabela~\ref{tab:dados_brutos} exibe os $n = 40$ valores amostrais coletados diretamente e dispostos em ordem crescente (Rol).

```{r tabela-spt, echo=FALSE, message=FALSE, warning=FALSE}
# Tabulação interna pura dos dados
df_spt <- data.frame(
  Furo = paste0("SP-", sprintf("%02d", 1:50)),
  Profundidade_m = rep(5.0, 50),
  Camada_Solo = rep("Argila Arenosa", 50),
  N_SPT = c(12, 15, 18, 21, 14, 16, 19, 22, 13, 17, 
            20, 23, 11, 15, 18, 21, 25, 14, 17, 20, 
            16, 19, 22, 13, 16, 19, 24, 15, 18, 21, 
            17, 20, 26, 14, 17, 20, 23, 16, 18, 21, 
            12, 15, 17, 20, 22, 14, 17, 20, 23, 27)
)

knitr::kable(
  df_spt,
  align = "c",
  col.names = c("Identificador do Furo", "Profundidade (m)", "Camada de Solo", "N_SPT"),
  caption = "Resultados dos ensaios SPT na profundidade de 5,0 m."
)
```
Neste tópico, realiza-se a aplicação prática das rotinas de Estatística Descritiva e Análise Exploratória de Dados
(AED) sobre um banco de dados geotécnico composto por n = 50 ensaios de campo de resistência à penetração
(NSPT) medidos na cota de -5,0 m em uma camada homogênea de argila arenosa. Todo o processamento
computacional foi executado no ambiente R com suporte do pacote leem (Prof. Ben Dêivide).

### Organização dos Dados e Leitura no R

O que é feito e por que importa: A etapa inicial do método científico consiste na higienização, estruturação e
importação dos dados brutos de campo. No ambiente R, a variável contínua é declarada como um objeto
especializado da classe leem. Essa conversão garante que os algoritmos do pacote reconheçam a natureza
métrica do dado, aplicando automaticamente as correções de continuidade e o correto agrupamento em classes.
 
### Tabulação e Distribuição de Frequências

**Interpretação Geotécnica e Estatística:** A tabulação reduz a massa individual de 50 valores numéricos em intervalos organizados de resistência, revelando onde se concentra o "comportamento padrão" do terreno. Pela Regra de Sturges ($k \approx 1 + 3{,}3 \cdot \log_{10}(50) \approx 7$ classes) com amplitude de $c = 2{,}3$ golpes, observa-se que a camada possui baixíssima presença de pontos extremos e forte concentração central.

```{r tabulacao-frequencias, echo=FALSE, message=FALSE, warning=FALSE}
# Vetor dos 50 valores de N_SPT
dados_nspt <- c(12, 15, 18, 21, 14, 16, 19, 22, 13, 17, 
                20, 23, 11, 15, 18, 21, 25, 14, 17, 20, 
                16, 19, 22, 13, 16, 19, 24, 15, 18, 21, 
                17, 20, 26, 14, 17, 20, 23, 16, 18, 21, 
                12, 15, 17, 20, 22, 14, 17, 20, 23, 27)

# Definição das quebras de classe (Regra de Sturges com c = 2.3)
quebras <- seq(11.0, 27.1, by = 2.3)

# Agrupamento e contagens
f_i <- as.vector(table(cut(dados_nspt, breaks = quebras, right = FALSE, include.lowest = TRUE)))
f_r <- round(f_i / sum(f_i), 2)
f_ac <- cumsum(f_i)

# Rótulos dos intervalos e pontos médios
rotulos <- c("[11,0 |- 13,3)", "[13,3 |- 15,6)", "[15,6 |- 17,9)", 
             "[17,9 |- 20,2)", "[20,2 |- 22,5)", "[22,5 |- 24,8)", "[24,8 |- 27,1]")

pontos_medios <- round((quebras[-length(quebras)] + quebras[-1]) / 2, 2)

# Montagem do data frame da tabela
df_freq <- data.frame(
  Intervalo = rotulos,
  Ponto_Medio = pontos_medios,
  Freq_Absoluta = f_i,
  Freq_Relativa = f_r,
  Freq_Acumulada = f_ac
)

# Adição da linha de Total
df_total <- data.frame(
  Intervalo = "Total",
  Ponto_Medio = "—",
  Freq_Absoluta = sum(f_i),
  Freq_Relativa = sprintf("%.2f", sum(f_r)),
  Freq_Acumulada = "—"
)

df_final <- rbind(df_freq, df_total)

knitr::kable(
  df_final,
  align = "c",
  col.names = c("Intervalo de Classe (Golpes)", "Ponto Médio (X_i)", "Freq. Absoluta (f_i)", "Freq. Relativa (f_r)", "Freq. Acumulada (f_ac)"),
  caption = "Distribuição de Frequências Agrupadas por Intervalos de Classe."
)
```

**O que o resultado mostra:** As classes de maior frequência absoluta agregam 30 dos 50 furos (60% da amostra) na faixa de 15,6 a 22,5 golpes. Isso comprova que o depósito geotécnico possui boa uniformidade estrutural na cota investigada.

### Representação Gráfica

**Interpretação e Análise do Formato:** O Histograma apresenta visualmente o perfil de densidade de resistência da camada, permitindo diagnosticar a simetria central. A Ogiva de Frequências Acumuladas exibe a curva ascendente do somatório de furos; o ponto em que a ogiva cruza o patamar horizontal de 50% ($f_{ac} = 25$ furos) marca exatamente a posição visual da mediana (18,0 golpes).

```{r histograma-nativo, echo=TRUE}
# Vetor numérico isolado garantido
dados_nspt <- as.numeric(c(12, 15, 18, 21, 14, 16, 19, 22, 13, 17, 
                           20, 23, 11, 15, 18, 21, 25, 14, 17, 20, 
                           16, 19, 22, 13, 16, 19, 24, 15, 18, 21, 
                           17, 20, 26, 14, 17, 20, 23, 16, 18, 21, 
                           12, 15, 17, 20, 22, 14, 17, 20, 23, 27))

hist(dados_nspt,
     breaks = seq(11.0, 27.1, by = 2.3),
     main = "Histograma de N_SPT (-5,0m)",
     xlab = "N_SPT (golpes)",
     ylab = "Frequência Absoluta",
     col = "#4682B4",
     border = "white",
     right = FALSE)
```

### Medidas de Posição (Tendência Central)

**Média Aritmética:** Representa o centro de gravidade matemático dos dados. Em termos práticos, se a camada de solo fosse perfeitamente homogênea e sem variabilidade, cada metro perfurado a -5,0 m ofereceria a resistência média amostral a 5,0 m de profundidade de `r format(round(mean(dados_nspt), 2), nsmall = 2, decimal.mark = ",")` golpes.

• **Mediana ($Md =$ `r format(round(median(dados_nspt), 2), nsmall = 2, decimal.mark = ",")` golpes):** É o divisor amostral exato. Significa que 50% dos furos executados no terreno apresentaram resistência de até `r median(dados_nspt)` golpes, enquanto os outros 50% apresentaram valores iguais ou superiores a `r median(dados_nspt)` golpes. Por não ser afetada por valores extremos, confirma que a média de `r format(round(mean(dados_nspt), 2), nsmall = 2, decimal.mark = ",")` não está distorcida por discrepâncias de sondagem.

• **Moda de Czuber ($Mo =$ `r format(round(as.numeric(leem::mfreq(spt_leem)), 2), nsmall = 2, decimal.mark = ",")` golpes):** Identifica o ponto de máxima densidade da distribuição contínua. Indica o valor pontual de resistência mais provável de ser encontrado ao perfurar um novo furo aleatório nessa cota.

> **Conclusão sobre a Tendência Geral** - A proximidade quase perfeita entre os três valores (X̄ ≈ Md ≈ Mo ≈ 18 golpes) demonstra empiricamente que a
distribuição de resistência do solo nesta camada aproxima-se de um comportamento simétrico.

### Medidas de Dispersão e Variabilidade

• **Amplitude Total ($A_t =$ `r max(dados_nspt) - min(dados_nspt)` golpes):**
  * **O que significa:** É a distância bruta entre o menor (`r min(dados_nspt)`) e o maior (`r max(dados_nspt)`) valor de resistência registrado ($A_t = `r max(dados_nspt)` - `r min(dados_nspt)` = `r max(dados_nspt) - min(dados_nspt)`$).
  * **O que o resultado mostra:** Revela o intervalo total de variação do terreno. No entanto, por depender isoladamente de apenas duas medições de borda, a amplitude não informa como os outros `r length(dados_nspt) - 2` furos estão distribuídos no meio.
  
• **Variância Amostral ($S^2 =$ `r format(round(var(dados_nspt), 2), nsmall = 2, decimal.mark = ",")` $\text{golpes}^2$):**
  * **O que significa:** É a média dos quadrados dos desvios de cada furo em relação à média geral (utilizando a correção de Bessel, $n - 1 =$ `r length(dados_nspt) - 1`).
  * **O que o resultado mostra:** A variância quantifica o afastamento quadrático global dos dados. Por resultar em uma unidade ao quadrado ($\text{golpes}^2$), ela não possui aplicação física direta no dimensionamento de fundações, mas serve como base matemática rigorosa para a extração do desvio padrão.

• **Desvio Padrão Amostral ($S =$ `r format(round(sd(dados_nspt), 2), nsmall = 2, decimal.mark = ",")` golpes):**
  * **O que significa:** É a raiz quadrada da variância, reconduzindo a medida de dispersão de volta para a mesma unidade física da variável original ($\text{golpes}$).
  * **O que o resultado mostra:** Mostra o afastamento médio típico de um furo qualquer em relação à média da camada. Em média, os furos desta sondagem oscilam $\pm$ `r format(round(sd(dados_nspt), 2), nsmall = 2, decimal.mark = ",")` golpes em torno dos `r format(round(mean(dados_nspt), 2), nsmall = 2, decimal.mark = ",")` golpes centrais.
  
• **Coeficiente de Variação ($CV =$ `r format(round((sd(dados_nspt) / mean(dados_nspt)) * 100, 2), nsmall = 2, decimal.mark = ",")`%):**
  * **O que significa:** É a razão percentual entre o desvio padrão e a média ($CV = (S / \bar{X}) \cdot 100$), permitindo avaliar a variabilidade relativa padronizada.
  * **O que o resultado mostra:** Na prática geotécnica e normativa (NBR 6122 / Eurocode 7), solos naturais com $CV < 30\%$ são classificados como de baixa a moderada variabilidade (homogêneos). O resultado de `r format(round((sd(dados_nspt) / mean(dados_nspt)) * 100, 2), nsmall = 2, decimal.mark = ",")`% confirma a segurança para a adoção de um perfil geotécnico único na cota de -5,0 m sem necessidade de subsegmentar o terreno em blocos distintos.
  
• **Erro Padrão da Média ($S_{\bar{X}} =$ `r format(round(sd(dados_nspt) / sqrt(length(dados_nspt)), 2), nsmall = 2, decimal.mark = ",")` golpes):**
  * **O que significa:** Mede a precisão da média amostral estimada em relação à verdadeira média populacional *in situ* ($S_{\bar{X}} = S / \sqrt{n}$).
  * **O que o resultado mostra:** Um erro padrão reduzido de apenas `r format(round(sd(dados_nspt) / sqrt(length(dados_nspt)), 2), nsmall = 2, decimal.mark = ",")` golpes confirma que o tamanho amostral de $n =$ `r length(dados_nspt)` furos é estatisticamente robusto, conferindo elevada confiabilidade ao valor médio calculado.

### Medidas de Forma: Assimetria e Curtose

• **Assimetria de Pearson ($As_2 =$ `r format(round(3 * (mean(dados_nspt) - median(dados_nspt)) / sd(dados_nspt), 2), nsmall = 2, decimal.mark = ",")` | Momento $g_1 =$ `r format(round(e1071::skewness(dados_nspt), 2), nsmall = 2, decimal.mark = ",")`):**
  * **O que significa:** Avalia a inclinação gráfica ou deformação lateral da curva de frequências em relação ao centro.
  * **O que o resultado mostra:** O valor positivo e próximo de zero confirma uma assimetria positiva leve (à direita). Isso indica que a maioria dos furos concentra-se em valores médios de resistência, havendo uma pequena quantidade de furos isolados com resistências mais elevadas (até `r max(dados_nspt)` golpes) estendendo a cauda direita do gráfico. É coerente com a relação $\bar{X}$ (`r format(round(mean(dados_nspt), 2), nsmall = 2, decimal.mark = ",")`) $> M_d$ (`r format(round(median(dados_nspt), 2), nsmall = 2, decimal.mark = ",")`).
  
• **Excesso de Curtose ($g_2 =$ `r format(round(e1071::kurtosis(dados_nspt), 2), nsmall = 2, decimal.mark = ",")`):**
  * **O que significa:** Mede o grau de achatamento do topo da curva e a espessura das caudas em comparação com a curva Normal teórica ($g_2 = 0$).
  * **O que o resultado mostra:** Por ser ligeiramente negativo ($g_2 < 0$), a distribuição é classificada como **Platicúrtica**. Isso significa que a curva possui um topo suavemente achatado com caudas leves, demonstrando a ausência de discrepâncias extremas (*outliers*) e confirmando que os valores de resistência variam de forma contínua e previsível.
  
```{r densidade-normal, echo=TRUE, fig.cap="Curva de Densidade dos Dados vs. Curva Normal Teórica"}
# 1. Ajuste de densidade amostral
d <- density(dados_nspt)

# 2. Plotagem da densidade real
plot(d, 
     main = "Densidade Amostral vs. Curva Normal Teórica",
     xlab = "N_SPT (golpes)", 
     ylab = "Densidade de Probabilidade",
     col = "darkblue", lwd = 2.5,
     las = 1)

# 3. Preenchimento suave
polygon(d, col = rgb(0.1, 0.4, 0.8, 0.2), border = NA)

# 4. Sobreposição da Curva Normal teórica (Linha tracejada vermelha)
x_seq <- seq(min(dados_nspt) - 3, max(dados_nspt) + 3, length.out = 200)
y_norm <- dnorm(x_seq, mean = mean(dados_nspt), sd = sd(dados_nspt))
lines(x_seq, y_norm, col = "red3", lwd = 2, lty = 2)

# 5. Legenda explicativa
legend("topright", 
       legend = c("Densidade Amostral (SPT)", "Normal Teórica (N(μ, σ²))"),
       col = c("darkblue", "red3"), 
       lwd = c(2.5, 2), 
       lty = c(1, 2), 
       bty = "n")
```
**Análise Visual de Assimetria e Curtose (Densidade vs. Normal)**

A comparação entre a curva de densidade empírica dos dados de $N_{SPT}$ e a curva Normal teórica de referência $\mathcal{N}(\mu = `r format(round(mean(dados_nspt), 2), nsmall = 2, decimal.mark = ",")`; \sigma^2 = `r format(round(var(dados_nspt), 2), nsmall = 2, decimal.mark = ",")`)$ ratifica visualmente os coeficientes de forma obtidos analiticamente:

* **Confirmação da Assimetria Positiva ($g_1 =$ `r format(round(e1071::skewness(dados_nspt), 2), nsmall = 2, decimal.mark = ",")`):** A curva azul (dados reais) apresenta um pico ligeiramente deslocado para a esquerda, alinhado ao valor modal (`r format(round(as.numeric(leem::mfreq(spt_leem)), 2), nsmall = 2, decimal.mark = ",")` golpes), enquanto a cauda direita se estende discretamente até a resistência máxima de `r max(dados_nspt)` golpes. Essa geometria confirma o ordenamento típico das distribuições com assimetria à direita ($\bar{X} =$ `r format(round(mean(dados_nspt), 2), nsmall = 2, decimal.mark = ",")` $> M_d =$ `r format(round(median(dados_nspt), 2), nsmall = 2, decimal.mark = ",")` $> M_o =$ `r format(round(as.numeric(leem::mfreq(spt_leem)), 2), nsmall = 2, decimal.mark = ",")`).

* **Confirmação da Curtose Platicúrtica ($g_2 =$ `r format(round(e1071::kurtosis(dados_nspt), 2), nsmall = 2, decimal.mark = ",")`):** O topo da curva amostral é suavemente rebaixado em relação ao pico da curva Gaussiana teórica (linha vermelha tracejada), apresentando caudas mais leves. O comportamento achatado reforça que a variabilidade da resistência ocorre de forma contínua e previsível ao longo da cota investigada, sem a presença de *outliers* ou anomalias pontuais no maciço.

### 💬 Exemplo de como citar uma referência bibliográfica

Depois de inserido as informaçõe no arquivo **referencias.bib**, use:

- Segundo @Rbasico2022
- Tudo é um objeto em R [@Rbasico2022]

## 🧠 Considerações Finais

A integração entre a lógica da linguagem R, os fundamentos da Estatística Descritiva e a aplicação prática sobre o banco de dados do ensaio $N_{SPT}$ permitiu estruturar um diagnóstico técnico completo e estatisticamente fundamentado:

* **Capacitação em Linguagem R e Raciocínio Programável:** A assimilação das estruturas primárias do R aliada às rotinas do pacote `leem` possibilitou a construção de um pipeline de processamento automatizado, reprodutível e livre de erros manuais. A declaração do objeto contínuo (`leem::new_leem`) simplificou o agrupamento por classes e viabilizou a extração das métricas analíticas e representações gráficas diretas no relatório em Quarto.
* **Rigor Conceitual da Estatística Descritiva:** A análise conjunta das medidas de tendência central, dispersão e forma provou que a caracterização de um parâmetro de engenharia não deve se limitar à média isolada. A quantificação da variabilidade relativa ($CV$), do erro amostral ($S_{\bar{X}}$) e da geometria da curva ($g_1$ e $g_2$) forneceu o embasamento teórico necessário para julgar a representatividade da amostragem.
* **Validação Geotécnica da Camada de $N_{SPT}$:** A síntese dos $n = 50$ furos na cota de -5,0 m confirmou a alta homogeneidade e previsibilidade do depósito de argila arenosa. Com um coeficiente de variação de $CV =$ `r format(round((sd(dados_nspt) / mean(dados_nspt)) * 100, 2), nsmall = 2, decimal.mark = ",")`% (classificado como baixo pelo Eurocode 7 e NBR 6122) e um erro padrão reduzido de $S_{\bar{X}} =$ `r format(round(sd(dados_nspt) / sqrt(length(dados_nspt)), 2), nsmall = 2, decimal.mark = ",")` golpes, valida-se a adocação do valor médio de $\bar{X} =$ `r format(round(mean(dados_nspt), 2), nsmall = 2, decimal.mark = ",")` golpes como parâmetro representativo do maciço, descartando a necessidade de subsegmentar o terreno em blocos distintos de fundação.

## Aprenda Quarto

Acesse [Quarto](https://quarto.org/).

## 📖 Referências

[@batista2024epaec]

[@batista2024epaec] 

[@batista2025leem]

[@batista2025latex] 